ACORDAO-COMPLETO-2556426

ACÓRDÃO 2613/2022 ATA 45/2022 - PLENÁRIO

VISTOS, relatados e discutidos estes autos em que se examina representação da Secretaria de Fiscalização de Infraestrutura Rodoviária e de Aviação Civil (SeinfraRodoviaAviação) acerca de possíveis irregularidade ocorridas no Procedimento de Manifestação de Interesse (PMI) 11/2015,
ACORDAM os Ministros do Tribunal de Contas da União, reunidos em Sessão do Plenário, diante das razões expostas pelo Relator, em:
9.1. com fundamento no art. 235 do Regimento Interno do TCU, conhecer da representação e, no mérito, considerá-la parcialmente procedente;
9.2. acolher parcialmente as razões de justificativa da TPI - Triunfo Participações e Investimentos S.A.;
9.3. encaminhar cópia dos autos ao Ministério da Infraestrutura (Minfra) e à Agência Nacional de Transportes Terrestres (ANTT) ;
9.4. dar ciência deste acórdão ao departamento de Polícia Federal, à Advocacia-Geral da União e à Procuradoria-Geral da República;
9.5. encaminhar cópia dos autos à Procuradoria da República no Rio Grande do Sul, haja vista o compartilhamento das provas integrantes do Inquérito Policial Nº 5031455-90.2017.4.04.7100/RS.

Representação acerca de possíveis irregularidade ocorridas no Procedimento de Manifestação de Interesse que visava à apresentação de estudos de viabilidade técnica a fim de subsidiar concessão pública das rodovias denominadas de Rodovias de Integração do Sul (RIS), a cargo do Ministério dos Transportes, Portos e Aviação Civil (MTPA).

Ministério dos Transportes, Portos e Aviação Civil (extinto).

3. Responsável: TPI - Triunfo Participações e Investimentos S.A. (03.014.553/0001-91).

13.1. Ministros presentes: Walton Alencar Rodrigues (na Presidência), Benjamin Zymler, Bruno Dantas (Relator), Vital do Rêgo, Jorge Oliveira e Antonio Anastasia.
13.2. Ministros-Substitutos convocados: Augusto Sherman Cavalcanti e Marcos Bemquerer Costa.
13.3. Ministro-Substituto presente: Weder de Oliveira.

ACORDAO-COMPLETO-2567852

Acórdão 2760/2022 - Plenário

BRUNO DANTAS

Por registrar as principais ocorrências havidas no andamento do processo até o momento, resumindo os fundamentos das peças acostadas aos autos, adoto como relatório, com os ajustes necessários, a instrução da secretaria responsável pela análise da demanda (peça 126) , que contou com a anuência do corpo diretivo da unidade (peças 127 e 128) :
"INTRODUÇÃO
1. Trata-se de representação da Secretaria de Fiscalização de Infraestrutura Rodoviária e de Aviação Civil, a respeito de possíveis irregularidades relacionadas ao Procedimento de Manifestação de Interesse (PMI) 11/2015, visando à apresentação de estudos de viabilidade técnica com intuito de subsidiar a concessão pública das rodovias BR-101/290/386/448/RS, a cargo do Ministério dos Transportes, Portos e Aviação Civil (MTPA) .
HISTÓRICO
2. Em instrução anterior (peça 33) , a unidade técnica narrou uma série de atos praticados pela Triunfo, Participações e Investimentos S.A. (TPI) , empresa responsável pela elaboração dos estudos de viabilidade técnica, com a finalidade de obter vantagem competitiva em relação aos demais concorrentes no procedimento licitatório da referida concessão. 
3. A unidade técnica apontou que a TPI teria manipulado indevidamente os estudos de viabilidade a serem apresentados ao MTPA, dimensionando, a maior, custos e investimentos que seriam dispendidos ao longo do período da concessão rodoviária.
4. As evidências que indicam as irregularidades tratadas nos autos foram obtidas por meio da Polícia Federal a qual, com base em autorização judicial (peças 31 e 32) , compartilhou os documentos apreendidos.
5. Nesse sentido, a SeinfraRodoviaAviação asseverou que esses atos noticiados poderiam configurar indícios de fraude à licitação e, consequentemente, ensejar a declaração de inidoneidade prevista no art. 46 da Lei 8.443/1992, razão pela qual sugeriu a realização de audiência da TPI. 
6. Em adição, a unidade técnica questionou a legalidade do ato administrativo que reconheceu o direito de ressarcimento à TPI pela realização dos estudos, propondo a realização de oitiva da empresa e do MTPA, alertando-os sobre a possibilidade deste Tribunal determinar a anulação do mencionado ato. 
7. Por meio de Despacho (peça 35) , o Ministro Relator, conheceu da presente representação e autorizou a audiência da TPI, de forma a possibilitar à empresa o exercício do contraditório e ampla defesa sobre a suposta fraude ao procedimento licitatório.
8. No entanto, não autorizou as oitivas propostas, uma vez que o processo não continha os elementos necessários e suficientes à abertura do contraditório e ampla defesa e posterior juízo de mérito. 
9. O Ministro entendeu que a unidade técnica necessitaria aprofundar a análise à luz da teoria das nulidades vis-à-vis ao princípio do enriquecimento ilícito da administração, tendo em vista o aproveitamento dos estudos no mencionado leilão. 
10. Ademais, para a decisão de mérito, defendeu que precisaria estar municiado de elementos suficientes para avaliar as consequências práticas (para o leilão, inclusive) do eventual reconhecimento da nulidade do mencionado ato, consoante dispõem os arts. 20 e 21 da Lei de Introdução às normas do Direito Brasileiro. 
11. Lembrou também que não foram acostados documentos que subsidiariam o despacho ministerial que aprovou o montante de R$ 7.455.889,93 a título de ressarcimento desses estudos.
12. Por fim, atentou para o fato de que eventual reconhecimento de nulidade e conclusão pela não necessidade de remuneração não traria, a princípio, vantagem imediata à União, visto que é da nova concessionária o papel de ressarcir os estudos.
13. Nesse sentido, a presente instrução analisará a audiência da TPI acerca da possível fraude no procedimento licitatório, bem como, de acordo com disposição expressa do Despacho (peça 35, parágrafo 22) , efetuará novo exame da suposta ilegalidade do ato administrativo que reconheceu o direito de ressarcimento à TPI.
EXAME DE ADMISSIBILIDADE
14. Reitera-se o exame de admissibilidade efetuado em instrução anterior (peça 33) , ratificado pelo Exmo. Ministro-Relator Bruno Dantas (peça 35, parágrafo 8) , no sentido de conhecer da presente representação, eis que preenchidos os requisitos processuais aplicáveis à espécie. 
EXAME TÉCNICO
15. Em cumprimento ao Despacho do Ministro-Relator (peça 35) , foi promovida a audiência da empresa Triunfo, Participações e Investimentos S.A., por meio do Ofício 0618/2018-TCU/ SeinfraRodoviaAviação (peça 38) , datado de 26/11/2018. 
16. Considerando as prorrogações de prazo (peça 47) , a empresa apresentou tempestivamente suas razões de justificativa, de acordo com documentos constantes das peças 49 a 65.
I. Análise da Audiência: Irregularidade - Da fraude ao processo licitatório 
17. A instrução anterior (peça 33) pontuou algumas evidências que indicavam a intenção de alterar os estudos de viabilidade com a finalidade de obter vantagem competitiva em relação aos demais concorrentes em futuro procedimento licitatório da concessão desses segmentos, sendo elas: (i) e-mail de 5/5/2016 (peça 8) ; (ii) apresentação do Grupo Triunfo (peça 10) ; (iii) ata de reunião (peça 13) ; (iv) e-mail de 3/5/2016 (peça 14) ; (v) mensagem eletrônica de 29/3/2017 (peça 23) ; (vi) e-mail de 4/6/2017 (peça 14) .
18. Em apertada síntese, foram pontuados na instrução anterior (peça 33) , trechos de mensagens que mostravam a intenção de majorar custos; de piorar o cadastro do pavimento para sugerir intervenções robustas, inflando assim o valor a ser previsto no edital que comporia a licitação da concessão, para quando da proposta, a empresa apresentar maiores descontos. Ou ainda orçar obras (5ª faixa) com a expectativa de não as realizar no futuro.
19. Foi abordada também, a intenção de a alta administração da empresa 'costurar' com o governo alterações contratuais de interesse da empresa.
20. Nesse sentido, a unidade técnica arguiu que no caso concreto caberia a pena prevista no art. 46 da Lei 8.443/1992 (inidoneidade do licitante fraudador, por até 5 anos) , uma vez que entendeu que o fato apresentado se tratava de fraude à licitação.  Dessa forma, propôs audiência da Triunfo, Participações e Investimentos S.A.
21. A seguir, para facilidade de entendimento e de forma a compartimentar as informações, são apresentadas por tópicos as razões de justificativa trazidas pela TPI, seguidas das análises respectivas. 
Razões de Justificativa da TPI (peças 49-65) 
Histórico
22. Após breve contextualização, inicia efetuando histórico sobre os fatos. Informa que a época do edital de chamamento do PMI 11/2015 (peça 50 e 51) , o governo federal lançou um total de 11 editais de chamamento de estudos PMI.
23. Nesse sentido o Ministério dos Transportes autorizou 29 empresas a elaborarem estudo para a concessão, conforme Portaria 176 de 28/7/2015. 
24. Por meio da Portaria 245 de 4/9/2015, o MTPAC constituiu uma Comissão de Seleção para acompanhamento dos estudos referentes aos editais 1 a 11/2015 (peça 52) .
25. Em 16/5/2016, a TPI solicitou prorrogação de prazo para elaboração dos estudos em decorrência da necessidade de atualização dos levantamentos de campo para pavimento, devido aos elevados volumes de chuva verificados na época (peça 53) .
26. Informa que a TPI concluiu e entregou, no dia 28 de julho de 2016, os estudos completos à Comissão de Seleção, sendo a única empresa a concluir e disponibilizar os estudos de viabilidade à Administração.
27. Posteriormente, por solicitação do Ministério, foi alterado o escopo dos trabalhos (peça 54) . Dessa forma, novos estudos foram efetuados no intuito de se procederem ajustes, se destacando nessas alterações, o fracionamento do projeto em dois, sendo a concessão '1' o trecho da BR 101/290/386/448/SC/RS.
28. Destaca que o estudo relativo a concessão '1' foi entregue à comissão de seleção em 6/12/2016. Em ato contínuo, a Empresa de Planejamento e Logística - EPL solicitou novos ajustes, sendo aprovados em 23/12/2016 pelo Ministério (peça 55) .
29. Sendo o projeto da RIS qualificado como prioridade, foi aberto em 31/1/2017 o período de Consulta Pública, estendendo-se inicialmente até 17/3/2017, sendo realizadas sessões presenciais em Porto Alegre, Brasília, Lajeado, Soledade, Montenegro e São João do Sul (peça 56) .
30. Lembra que representantes do Governo Federal e do Estado do Rio Grande do Sul constituíram o 'Grupo de Trabalho' com a finalidade de aprimorar o projeto de concessão (peça 57) .
31. Afirma que, em 30/6/2017, foi realizada reunião com Comissão de Seleção e representantes do Conselho do Programa de Parceria de Investimentos - CPPI, para tratar de ajustes de escopo e do prazo de entrega do estudo revisado. Seguiu-se a entrega dos estudos revisados pela TPI em 30/06/2017, conforme as determinações do Ofício 6/2017/CGOR/DOUT/SNTTA-MT (peça 58) e acordado na reunião do dia 18/5/2017.
32. Alude que, em 18/7/2017, foi realizada a atualização do valor de ressarcimento dos estudos decorrente de alteração de escopo. Nessa ocasião, o Ministério informou a TPI quanto à aprovação do Plano de Outorga e revisão do valor de ressarcimento dos estudos (peça 59) . 
33. Com isso, após amplo debate com o TCU, a ANTT publicou em nota técnica uma série de mudanças regulatórias, com objetivo de atender aos principais questionamentos, o que representou mudanças significativas no edital da RIS.
34. Por fim, registra que, em 3/7/2018, foi publicado o edital de concessão 1/2018 com a previsão de ressarcimento dos estudos em R$ 7.619.196,07, data-base 11/2016, devendo ser feito pelo ganhador da licitação ao autor dos estudos antes da assinatura do contrato de concessão (peça 60) .
35.  Nesse interim, o Grupo TPI decidiu não participar do leilão, sendo este realizado em 1/11/2018 (peça 61) , consagrando-se como vencedor o Grupo CCR, que assinou o Contrato em 11/1/2019. 
Aspectos relevantes do PMI
36. Antes de adentrar no mérito, explica que o PMI é atualmente regulamentado pelo Decreto 8.428/2015 e se trata de procedimento administrativo, de caráter consultivo por meio do qual a Administração Pública organiza em regulamento a oportunidade para que particulares, por sua conta e risco, elaborem modelagens com vistas à estruturação da delegação de utilidades públicas. 
37. A delegação de que se cogita implementa-se geralmente por via de concessão comum ou de parceria público-privada. Para tanto, exige-se, por um lado, a apresentação de estudos e projetos específicos, conforme diretrizes predefinidas, que sejam úteis à licitação pública e ao respectivo contrato, sem que, por outro lado, seja necessariamente garantido o ressarcimento pelos respectivos dispêndios, a adoção do material elaborado ou o lançamento da licitação pública.
38. Tais estudos são essenciais e compõem a fase preparatória da licitação, marcada pela delimitação precisa do objeto e sua precificação. Explica que a regra é que estes estudos sejam menos detalhados e tenham como função possibilitar o mapeamento de custos e estabelecimento das diretrizes e referências construtivas ao futuro concessionário.
39. Explica que o PMI é facultativo e não vincula a Administração Pública, mas entende que beneficia a todos os envolvidos. À Administração, pela oportunidade de reunir dados e projetos sem o comprometimento de seu orçamento; aos interessados em participar da contratação, pela chance de apresentarem propostas mais atraentes; e à coletividade, pela diminuição dos riscos e gastos provenientes da desinformação.
40. Alega que a autorização para a realização dos estudos de viabilidade possui um caráter marcadamente precário, como se observa no art. 6º do Decreto. Dessa forma, conclui que a alocação dos riscos é focada no agente privado, uma vez que este tem que engajar recursos humanos, correr risco de o projeto não ser aceito, arquivado ou mesmo que a licitação seja suspensa ou não ocorra. 
41. Lembra que o Decreto prevê a possibilidade de os autores do PMI serem autorizados a participar da futura licitação e ainda, segundo o art. 8º, de manterem um amplo diálogo. Além disso, o art. 4º, §6º, e o art. 15, §5º admitem que os estudos entregues sejam submetidos às revisões, decorrente inclusive de órgãos de controle e consulta pública.
42. Por fim, destaca que fica a cargo do ente público a tarefa de definir o valor do ressarcimento.
Análise Razões de Justificativa TPI - Histórico e Aspectos relevantes do PMI
43. A despeito das justificativas trazidas, registra-se que empresa não foi chamada em audiência exclusivamente por conta: (i) da aparente intenção de participar da licitação do empreendimento; (ii) das revisões que se fizerem necessárias após a entrega dos estudos ou ainda, (iii) pelos contatos realizados com o Ministério, uma vez que, conforme mencionado, estas condutas são admitidas no normativo citado, sendo eles (i) item II do art. 6º; (ii) art. 4º, § 6º, e o art. 15, § 5º e (iii) art. 8º, todos do Decreto 8.428 de 2 de abril de 2015. 
44. Frise-se que a TPI foi chamada a se manifestar nos autos porque foi identificada uma conduta, qual seja, a entrega de estudos contendo dados alterados pela própria empresa (condição de pavimento e volume do tráfego modificados) , bem como a apresentação de dimensionamento das intervenções de restaura e manutenção com itens sobrepostos (orçados em duplicidade) .  
45. Esses atos foram praticados uma vez que a TPI tinha intenção de se beneficiar futuramente da licitação, pois já sabia que não necessitaria efetuar intervenções tão robustas.
46. Nesse sentido, uma vez que a empresa, nesta parte das razões de justificativa, apenas efetua histórico dos fatos e detalha aspectos relevantes do PMI, sem desconstituir a irregularidade suscitada (entrega de estudos manipulados com a intenção de se beneficiar posteriormente) , considera-se que suas alegações não contribuem para afastar o que fora apontado na instrução anterior) .
Razões de Justificativa da TPI (peças 49-65) - Continuação
Alegações de Manipulação dos Estudos e Incompatibilidade com o procedimento do PMI
47. Pontua que após quase 2 anos da operação 'cancela livre', a autoridade policial não apresentou, até o momento, seu relatório conclusivo. Alega, também, que inexiste qualquer denúncia atribuindo conduta infracional. 
48. Aduz que a unidade técnica se baseia exclusivamente nos documentos da operação 'Cancela Livre' no 'ensaio de criminalizar a empresa por emitirem, em seus estudos, opiniões técnicas que divergiram, em alguns pontos, daquelas proferidas pelas entidades que o revisaram'.
49. No que se refere às gorduras, explica que se trata de um 'previdente gerenciamento de riscos pelos agentes da Interessada, com a identificação de oportunidades de melhorias (futuras) '. Informa que os estudos realizados no ambiente de uma PMI não possuem grau de precisão e de profundidade.
50. Informa que os estudos são realizados por consultorias terceirizadas e que a TPI realiza o gerenciamento dos estudos e efetua sua consolidação final. Nesse sentido, onde a unidade técnica concluiu existir uma 'manipulação dos estudos', na verdade se tratava de apontamentos para: (i) identificação de oportunidades futuras e (ii) inconsistências apontadas pelas subcontratadas.
51. Lembra da diferença de detalhamento exigido pelos PMI (pouco detalhado x pouca precisão) e do Projeto Executivo (mais detalhado e preciso) . 
52. Informa que o valor aprovado pelo Ministério para fins de ressarcimento corresponde a R$ 16 mil/km. Já, tomando por base os custos médios gerenciais do DNIT, os valores para elaboração de projeto executivo variam de R$ 33.000,00 (recuperação) a R$ 121.000,00 (duplicação) .
53. Ainda nesse tema, defende que quando fala em 'empregar recursos para poder verificar possíveis otimizações' está se referindo à futura necessidade de 'detalhar projetos'.
Análise Razões de Justificativa TPI - Manipulação dos Estudos e Incompatibilidade com o procedimento do PMI
54. Primeiro pontua-se que há incontroverso entendimento de que o TCU possui competência e jurisdição próprias, outorgadas diretamente pela Constituição Federal e resguardadas pelo princípio da independência das instâncias (Acórdãos 624/2009 e 2.904/2014, relator Ministro Marcos Bemquerer, e 680/2015, relator Ministro André Luís, todos do Plenário, e 4.060/2010 da Primeira Câmara, relator Ministro Walton Alencar, entre outros) . Logo, a não conclusão de inquérito policial com as provas aqui utilizadas não gera nenhuma conclusão/ impacto na apuração do presente caso.
55. Note que conforme anteriormente abordado, a presente representação não se baseou em elucubrações, especulações desconexas a partir de textos presentes em comunicações eletrônicas. 
56. Foi de fato verificado que os estudos de viabilidade se basearam em dados alterados, quais sejam o de volume de tráfego e de dados cadastrais do pavimento, conforme peça 33, parágrafos 35-36 e 52-58.
57. Observou-se também que estes dados não foram alterados por erro, mas sim com a intenção de obter vantagem em futura licitação. Veja que a intenção foi evidenciada, aí sim, pelas correspondências eletrônicas dos funcionários da empresa. 
58. Destaca-se, só para citar, um trecho em que fica patente a referida intenção, contida em apresentação datada de 9/5/2016 (peça 10, p. 17) .
'. D. Manutenção
A recuperação e a manutenção do pavimento são definidas a partir do diagnóstico/cadastro do sistema, i.e., do levantamento funcional (IRI) e estrutural (FWD) do pavimento, realizados pela CTVIAS. Piorar dados de cadastro e/ou aumentar frequência e intensidade das intervenções no pavimento.
Nos trechos em pavimento rígido, considerar troca de placas ao invés de intervenções pontuais. 
Aumentar frequência de intervenções no pavimento e em OAEs'
59. Desta forma, verifica-se que não há como considerar o exposto acima como 'gerenciamento de risco', uma vez que não são utilizadas palavras que nos remeteriam a esta área do conhecimento tais como 'risco', 'probabilidade de ocorrência', 'impacto', 'tratamento do risco', 'mitigação', 'aceitação', dentre outras.  
60. O que se observa é um planejamento de ações de modo a obter vantagem em futura licitação, tais como 'piorar dados de cadastro', 'considerar troca de todos os aparelhos de apoio no PMI, sendo que não será necessário', 'avaliar possível minoração do tráfego indetectável para entrega no PMI', entre outros (peças 8 e 10) .
61. Dessa forma, também não merece prosperar o argumento de que foram feitas apenas revisões naturais do processo, em função do grau de precisão do estudo ou, ainda, de alteração de escopo por parte da Administração, que como dito anteriormente são aceitas, tendo em vista previsão no normativo em estudo (art. 4º, §6º, e o art. 15, §5º do Decreto 8.428 de 2 de abril de 2015) . 
62. O que se pontuou em instrução anterior (peça 33) foi que algumas revisões efetuadas pela EPL detectaram, parcialmente, que havia inconsistências em estudos apresentados, a saber no que se refere às fugas de tráfego e às manutenções, ambas superestimadas.
'39. Nesse sentido, o documento concluiu que 'há a diminuição da diferença [de custos] entre as rotas, o que tende a diminuir a alteração da rota da BR-101/RS para a Estrada do Mar'. Desse modo, a EPL detectou haver uma subestimativa do tráfego em aproximadamente 8,2% (R$ 2.316.702 / R$ 2.525.405) . Ou seja, com base nessa análise, corrobora-se o fato de que os estudos encaminhados pela TPI apresentaram uma minoração indevida do tráfego, a partir da majoração das fugas.
 (...) 
65. E, de fato, a superestimativa das atividades de manutenção foi identificada pela EPL, por meio de empresa contratada, durante a análise técnica dos estudos de viabilidade encaminhados pela TPI. Em documento intitulado 'Relatório Individualizado de Melhorias' (peça 11, p. 59) , a EPL constatou que o orçamento apresentado pela TPI (R$ 4,692 bilhões) era mais que o dobro dos valores calculados pela EPL, por meio do software HDM-4.'  
63. No que se refere a comparar o custo de projeto (PMI x DNIT) , só há que se falar em vantagem, ou ainda em economicidade, se ambos os cenários forem elaborados considerando produtos semelhantes e, além disso, em um ambiente de boa-fé. De qualquer forma, a questão do ressarcimento, que não foi objeto da audiência realizada, não será abordada nesta parte da instrução. 
64. Dessa forma, como o responsável não trouxe elementos que desconstituam a irregularidade aqui tratada, propõe-se o não acolhimento das razões de justificativas.
Razões de Justificativa da TPI (peças 49-65) - Continuação
Alegações de gorduras relacionadas à gestão ambiental
65. Informa que não sabe qual a fonte que a Seinfra usou para informar que a gestão ambiental seria de R$ 919 milhões. Aduz que desde a primeira versão entregue em 28/7/2016, o valor já correspondia a R$ 494,6 milhões. 
66. Posteriormente o valor foi revisto para R$ 483,5 milhões, conforme despacho publicado no DOU em 23/12/2016. Explica que o motivo para a queda do valor se refere a diminuição da extensão da rodovia de 589,6 km para 467 km. 
Apresentação do Grupo Triunfo
67. Alega que houve, no caso em questão, potenciais oportunidades de otimização de custos, investimentos e receita. Defende que a abordagem integra um arcabouço de boas práticas em gerenciamentos de projetos, aplicadas e reconhecidas mundialmente.
68. Explica que a partir da completa identificação de todos os possíveis riscos e oportunidades do projeto a estimativa do impacto dos diferentes fatores de riscos e oportunidades deveria ser complementada com uma avaliação da probabilidade de concretização, de modo a calcular o EMV (expected monetary value) .
69. Destaca que a análise quantitativa de riscos e oportunidades não era escopo do PMI, mas trata-se de conjunto de exames complementares que devem ser feitos pelos agentes econômicos interessados no leilão.
70. Dessa forma, entende 'Não tem cabimento, assim, sugerir que, no estudo a ser publicado pelo governo, muito menos no produto a ser submetido pela autorizada na PMI - de caráter consultivo, como visto - deva estar contida uma análise exauriente da EMV pertinente a cada risco e/ou oportunidade identificados. De resto, deve-se ter em vista que a percepção e avaliação de riscos e oportunidades são peculiares a cada agente econômico, em função do contexto em que a licitação é lançada e no qual a companhia interessada em contratar está inserida'.
Análise Razões de Justificativa TPI - Alegações de gorduras relacionadas à gestão ambiental e Apresentação do Grupo Triunfo
71. A alegação principal se baseia que o valor do item gestão ambiental aduzido pela Seinfra (de R$ 919 milhões) nunca teria sido proposto pela empresa. 
72. Cabe ressaltar que, conforme instrução anterior (peça 33) , o item gestão ambiental teria sido significativamente alterado.
'27. Por exemplo, em relação ao orçamento das atividades relacionadas à gestão ambiental do empreendimento, os estudos de viabilidade apresentados inicialmente pela TPI traziam custos totais de aproximadamente R$ 919 milhões, ao longo dos 30 anos de concessão. Depois das revisões efetuadas pela EPL (peça 11, p. 52) , tais custos foram corrigidos para menos da metade, para R$ 404,7 milhões. Ou seja, essas discrepâncias significativas corroboram a existência de 'gorduras' nos estudos encaminhados pela TPI ao Ministério dos Transportes, as quais seriam utilizadas como vantagem indevida na licitação por seus autores. Adiante, outros eventos elencados nesse e-mail serão mais bem detalhados'
73. Dessa forma, a fim de buscar o valor inicialmente proposto, ou seja, a primeira estimativa para o item gestão ambiental, consultaram-se os processos administrativos eletrônicos que tratam do PMI (peça 66) , sendo eles os processos 50000.124548/2016-98, 50000.010576/2015-48, 50000.025318/2018-17, 50000.046243/2018-08 e 50Processo 500.037/2019-55.
74. Conforme consta no processo SEI 50000.010576/2015-48, documento 0170263, 'memórias-planilhas', 'com vinculo', 'c-1964_CAPEX Total_Rev1') incluído no processo eletrônico SEI em 24/11/2016 (recebido em 29/7/2016, conforme Ofício 071/2016/DECON/SFAT/MT- documento 0090794) , há uma previsão, na parte do CAPEX, na aba 'PER', na rubrica 'Gestão Ambiental do Sistema Rodoviário', o valor de R$ 499,5 milhões (peça 69, itens não digitalizáveis) .
Figura 1 - Opex e Capex previstos na primeira planilha encaminhada ao Ministério
Fonte: Processo Administrativo 50000.010576/2015-48, documento 0170263, pasta 'Memórias-Planilhas', pasta 'COM VINCULO', arquivo 'C-1964_CAPEX Total_Rev1', aba 'PER'; peça 69 em itens não digitalizáveis
75. O valor que constou no edital, para esta rubrica era de R$ 305 milhões, conforme figura destacada abaixo (peça 117, itens não digitalizáveis) . Nesse sentido, as razões de justificativa para este item merecem acolhida, uma vez que não se confirmou que a estimativa inicial era de R$ 919 milhões e nem que houve uma redução de aproximadamente 50%.
Figura 2 - Opex e Capex constantes do Edital de Concessão 01/2018 
Fonte: Processo Administrativo 50000.025318/2018-17, documento 1026413, pasta 'Planilhas', pasta 'planilha_4'arquivo 'C-2025_CAPEX Total_Rev1', aba 'PER'; peça 117, itens não digitalizáveis 
76. Na parte das razões de justificativa referentes à Apresentação do Grupo Triunfo (peça 10) , datada de 9/5/2016, a empresa alega que as exposições traziam 'oportunidades de custos, investimentos e receita'.
77. Novamente consultando a apresentação, verifica-se que essas otimizações tinham um objetivo de trazer 'vantagem competitiva à TPI frente aos concorrentes', conforme exposto na peça 10, p.6.
78. Dado que havia o interesse de a empresa participar da licitação, seria normal que ela buscasse otimizar os custos a fim de ganhar a licitação, discutindo assim cenários possíveis com seus dirigentes. Seria a natural assimetria de informações entre o responsável pelos estudos e os demais interessados na licitação. Porém, o que se depreende da leitura da apresentação é que algumas dessas 'otimizações' ultrapassam o tolerável, visto que em um ambiente de negócios pautados pela boa-fé, jamais seriam cogitadas. 
79. Como exemplo, frisa-se 'piorar dados de cadastro e/ou aumentar frequência e intensidade das intervenções no pavimento' (peça 10, p. 17) . Ressalta-se, entretanto, que o simples fato de constar essa 'otimização' na apresentação em comento não traz como consequência a proposta, por parte da equipe técnica, de apenar a empresa. Apenas demonstra a intenção de a empresa entregar estudo contendo dados de cadastro de pavimento alterados.
80. Por outro lado, conforme instrução anterior (peça 33, parágrafos 49 a 62) os dados de FWD foram efetivamente majorados em 30% para a BR-386, por exemplo (peça 30 itens não digitalizáveis) . Dessa forma, a fraude nas informações de cadastro do pavimento, de forma a piorar artificialmente suas condições, levaria os concorrentes a majorar os custos e investimentos na recuperação, manutenção e conservação da rodovia. Para isso, os concorrentes teriam que ofertar lances maiores na licitação, fazendo com que a TPI se beneficiasse por informações que haviam sido propositalmente alteradas pela própria TPI. 
81. Diante do exposto, propõe-se acolher parcialmente as razões de justificativas apresentadas, especificamente no que concerne à gestão ambiental.
Razões de Justificativa da TPI (peças 49-65) - Continuação
Itens que seriam majoradas no valor de R$ 771 milhões, destacando-se 'Tráfego minorado por meio de majoração de fugas - 10%'
82. Informa que 'a avaliação das fugas potenciais e de seus impactos no tráfego projetado é mais uma dentre tantas estimativas de riscos potenciais e de possíveis oportunidades a eles associadas. Claro está, trata-se de análise de risco, de caráter preliminar, sendo impossível vislumbrar propósito de defraudar estudos ou induzir em erro os destinatários dos produtos'.
83. Explica, ainda que 'a experiência demonstra que os agentes econômicos que participaram da licitação da RIS devem ter estudado, exaustivamente e por conta própria, os riscos e oportunidades do projeto a fim de embasar sua participação no certame. Sendo por isso mesmo incogitável que alguma avaliação preliminar feita no ambiente do PMI possa, real ou potencialmente, defraudar os agentes de mercado para criar uma pretensa vantagem competitiva para o interessado que realizou o Estudo de Viabilidade'.
Fraude nos estudos de tráfego a partir da majoração das fugas
84. Alega que diferente do imaginado pela unidade técnica, a TPI efetuou a análise de dois cenários (e não duas versões com o objetivo de escolher o cenário mais conveniente) .
85. A diferença entre esses cenários seria a aplicação do efeito barreira nas praças de pedágio, no qual se prevê uma redução do número de veículos em função do aumento do custo de viagem.
86. Parte-se, portanto, de uma base de tráfego sem praças de pedágio, e, em função dos diversos cenários de tarifa, estima-se novo cenário de tráfego em função das fugas que normalmente ocorrem. Esse estudo é feito para diferentes cenários de tarifa, a fim de possibilitar uma análise de sensibilidade.
87. Conclui que o estudo entregue foi considerando o efeito barreira e considerando as fugas. Pondera que outras estimativas seriam possíveis, caso fossem adotadas premissas diversas. Defende que 'O mais importante para a consistência dos estudos de viabilidade apresentados no PMI é a consistência interna dos dados, antes do que a exatidão das premissas e dos parâmetros iniciais - reconhecidamente precários.'
88. Continua explicando que 'Pequenos ajustes em parâmetros do modelo podem gerar pequenas divergências no tráfego, e ao longo da evolução dos estudos, o modelo foi ajustado (em conjunto entre especialistas e técnicos da EPL) , até se chegar na versão entregue ao MTPAC. Muitas vezes são estudados diferentes cenários de tráfego, mais otimistas ou mais pessimistas, e esses diferentes cenários podem ser implementados no modelo financeiro, gerando uma análise de sensibilidade'.
89. Cita um exemplo de aplicação de análise de sensibilidade do tráfego, tomando-se a planilha de modelagem entregue em 6/12/2016, que ao se aplicar a variação de +1%, a tarifa sairia de 0,11734 R$/km para 0,11618R$/km (-0,99%) .
90. Nesse propósito, explica que o importante é que o estudo deixe claras todas as premissas que foram adotadas; qual a taxa de crescimento do tráfego adotada; software utilizado; qual base tarifária; quais premissas de cálculo de custos etc.
91. Aduz que todas as premissas constam nos relatórios de cada disciplina e, dessa forma, se permitiu que cada interessado pudesse avaliar as premissas, tendo a liberdade de alterá-las conforme julgamento.
92. Defende que tendo em vista a 'boa consistência dos dados de tráfego' por ela apresentada, a EPL, no Relatório de Análise Técnica, efetua avaliação positiva dos dados passados.
Análise Razões de Justificativa TPI - Tráfego minorado e fraude nos estudos de tráfego
93. Basicamente a alegação da empresa é de que a existência de planilhas para o volume de tráfego previsto (e, consequentemente de fugas previstas) se deve ao fato da construção de cenários.
94. Percebe-se, no entanto, que ao consultar o arquivo 'CONCEPONA-PMI-Projeções de tráfego nas PPS_20160525.xlsx', da peça 15, itens não digitalizáveis, arquivo que foi obtido na operação 'Cancela Livre', verificam-se três diferentes cenários, quais sejam os de tarifas   0,09R$/km; 0,11R$/km e 0,13R$/km (T09-PP-ENG, T11-PP-ENG, T13-PP-ENG) .
95. Observa-se que o volume médio diário a partir de observações realizadas em um período de um ano completo (VDMA) é inversamente proporcional a tarifa, logo essas planilhas já contemplariam as fugas e o efeito barreira.
96. No entanto, além das planilhas com final PP-ENG, são encontradas as planilhas com o final PP-TPI, sendo elas minoradas, em média, de acordo com a tabela abaixo, sugerindo assim que essas planilhas contemplariam uma majoração das fugas. 
Tabela 1 - Redução média verificada entre as planilhas PP-ENG x PP-TPI
		Redução

	Praças/Tarifa
	0,09 R$/Km
	0,11R$/Km
	0,13R$/Km

	PP01 (BR-101 (Torres) , KM 003+500) 
	10,60%
	12,15%
	15,57%

	PP02 (BR-290 (Santo Antônio da Patrulha) , KM 019+100) 
	3,85%
	3,82%
	3,78%

	PP03 (BR-290 (Gravataí) , KM 077+000) 
	2,81%
	2,87%
	2,82%

	PP4 PE (BR-290 (Eldorado do Sul) - Expressa, KM 110+500) 
	3,22%
	3,37%
	3,40%

	PP05 (BR-116 (Camaquã) , KM 380+000) 
	6,90%
	7,05%
	7,14%

	PP06 (BR-386 (Montenegro) , KM 426+000) 
	9,87%
	9,96%
	10,03%

	PP07 (BR-386 (Fazenda Vila Nova) , KM 370+000) 
	9,98%
	10,03%
	9,99%

	PP08 (BR-386 (Soledade) , KM 260+000) 
	5,09%
	5,08%
	5,04%

	PP09 (BR-386 (Tio Hugo) , KM 226+000) 
	5,23%
	5,17%
	5,22%

	PP04 PP (BR-290 (Eldorado do Sul) - Portão, KM 106+500) 
	16,12%
	14,60%
	14,04%

	PP04 PL (BR-290 (Eldorado do Sul) - Local, KM 110+500) 
	14,98%
	13,69%
	13,23%

Fonte: Cálculo efetuado entre as planilhas (ENG x TPI) , arquivo 'CONCEPONA-PMI-Projecoes de trafego nas PPS_20160525.xlsx'
97. Dessa forma, a instrução anterior (peça 33) efetuou a seguinte ponderação sobre este achado.
'32. Observa-se explicitamente à peça 10, slide nº 7, uma relação de itens que seriam indevidamente majorados, no valor aproximado de R$ 771 milhões. Entre os itens, destaca-se o seguinte: 'Tráfego Minorado por meio de majoração de fugas - 10%'
 (...) 
34. Conforme os documentos compartilhados pela Polícia Federal, a manipulação dos estudos de tráfego foi concretizada pela TPI, segundo explicitamente se nota nas mensagens eletrônicas apreendidas entre os representantes do Grupo Triunfo, DIRIGENTE 2 e DIRIGENTE 3 (peça 15) , datadas em 4 de julho de 2016.
35. Assim, verifica-se que a Triunfo estava trabalhando em duas planilhas de tráfego, nomeadas como 'T11-PP-ENG' e 'T11-PP-TPI'. A primeira, com o tráfego real, e a segunda, com o tráfego minorado por meio da majoração de fugas. Este último, representando os volumes de tráfego que seriam entregues pela TPI ao Ministério dos Transportes. Diversas versões dessas planilhas foram identificadas, como no arquivo intitulado 'CONCEPONA - PMI - Projeções de Tráfego nas PPs_20160525' (peça 15 - item não digitalizável) .'
98. Ao consultar o processo administrativo 50000.010576/2015-48, que trata do PMI, nos documentos 0170308 e 0170316 (anexado ao processo em 24/11/2016) , anexo VI, percebe-se que a empresa entregou a planilha que estava com fugas majoradas, assumindo-se que a previsão real de VDMA correta se encontrava na planilha apreendida pela Polícia Federal, denominada T13-PP-ENG (peça 70, itens não digitalizáveis) .
99. Observa-se que os volumes de tráfego apresentados pela TPI ao MTPA em 24/11/2016 (T13-PP) se assemelham à planilha T13-PP-TPI (de maio de 2016) , com exceção do tráfego previsto na praça de pedágio PP01, por causa da mudança de local, que passou do km 003+500 para o km 35+200.  Assim, se compararmos o tráfego entre a planilha apresentada pela TPI ao MTPA com a planilha correta T13-PP-ENG, verifica-se que houve uma minoração do tráfego em 8,55%, em média, na apresentação dos estudos de viabilidade ao MTPA, para as praças que se mantiveram no local. Se considerarmos todas as praças (incluindo a PP01) , há uma majoração das fugas em 4,47% (vide o arquivo Cópia de ANEXO VI-Projeções de tráfego nas praças pedágio em peça 70, itens não digitalizáveis) .
Tabela 2 - Redução média de tráfego verificada entre as planilhas T13-PP (processo administrativo) e T13-PP-ENG (apreendida pela Polícia) 
		Redução

	Praças
	0,13R$/Km

	PP02 (BR-290 (Santo Antônio da Patrulha) , KM 019+100) 
	3,78%

	PP03 (BR-290 (Gravataí) , KM 077+000) 
	2,82%

	PP4 PE (BR-290 (Eldorado do Sul) - Expressa, KM 110+500) 
	3,40%

	PP05 (BR-116 (Camaquã) , KM 380+000) 
	7,14%

	PP06 (BR-386 (Montenegro) , KM 426+000) 
	10,08%

	PP07 (BR-386 (Fazenda Vila Nova) , KM 370+000) 
	10,12%

	PP08 (BR-386 (Soledade) , KM 260+000) 
	9,15%

	PP09 (BR-386 (Tio Hugo) , KM 226+000) 
	9,46%

	PP04 PP (BR-290 (Eldorado do Sul) - Portão, KM 106+500) 
	15,43%

	PP04 PL (BR-290 (Eldorado do Sul) - Local, KM 110+500) 
	14,17%

	Total de veículos equivalentes
	8,55%

Fonte: Cálculo efetuado entre as planilhas T13-PP (constante do arquivo anexado aos autos do processo 50000.010576/2015-48) e a planilha T13-PP-ENG constante do arquivo 'CONCEPONA-PMI-Projecoes de trafego nas PPS_20160525.xlsx'; peça 70, itens não digitalizáveis
100. Já no processo administrativo 50000.025318/2018-17, que trata do Edital de Concessão 1/2018, no documento 1026399, foi apresentada a projeção de VDMA por veículo, por categoria de veículo e por praça de pedágio, considerando a tarifa 0,11R$/km (arquivo C2025_PRODUTO_1_ESTUDO_DE_TRÁFEGO, página 205-206) . 
101. Esta mesma projeção está presente no documento 1026413, pasta '6.Planilhas', pasta 'planilha_4', pasta 'planilha_4', arquivo 'TPI_MEF_ANTT_V17_concessão1', planilha 'Traf_selec', anexada ao processo administrativo em 16/7/2018 (peça 117, itens não digitalizáveis) .
102. No referido arquivo há a possibilidade de selecionar a tarifa, se R$ 0,11/km, R$ 0,13/km e R$ 0,15/km, alterando a célula 'D2', para 1, 2 ou 3 respectivamente. Frise-se, no entanto, que no cenário 3, não há preenchimento automático visto que a planilha 'T15' está zerada.
103. Entretanto não se efetuou a comparação com os dados dessas planilhas ['TPI_MEF_ANTT_V17_concessão1'] com a planilha apreendida pela polícia ['CONCEPONA-PMI-Projeções de tráfego nas PPS_20160525.xlsx'], uma vez que as localizações das praças de pedágio foram alteradas conforme o detalhamento a seguir.
104. Por este mesmo motivo não foi possível efetuar a comparação entre as planilhas ['CONCEPONA-PMI-Projeções de tráfego nas PPS_20160525.xlsx'] e àquela constante no documento1036215, do processo 50000.025318/2018-17, anexado em 23/7/2018 [C-2025_Operacional-Pedágio R9].
Tabela 3 - Localização dos postos de pedágio nos arquivos
	CONCEPONA
	TPI_MEF_ANTT_V17_concessão1
	C-2025_Operacional-Pedágio R9

	PP01 (BR-101 (Torres) , (
KM 003+500) 
	PP01 | BR-101 (Três Cachoeiras) 
 ( 035+200Km) 
	PP01 | BR-101  (Três Cachoeiras) 
 ( 035+200Km) 

	PP02 (BR-290 (Santo Antônio da Patrulha) , ( KM 019+100) 
	PP02 | BR-290 (S.A. da Patrulha) 
 ( 019+430Km) 
	PP02 | BR-290 (S.A. da Patrulha) 
 ( 019+430Km) 

	PP03 (BR-290 (Gravataí) , (
KM 077+000) 
	PP03 | BR-290 (Gravataí) 
 ( 059+000Km) 
	PP03 | BR-290 (Gravataí) 
 ( 059+000Km) 

	PP4 PE (BR-290 (Eldorado do Sul) - Expressa, KM 110+500) 
	PP04 | BR-386 (Montenegro) 
 ( 424+300Km) 
	PP04 | BR-386 (Montenegro) 
 ( 424+300Km) 

	PP05 (BR-116 (Camaquã) ,
 (KM 380+000) 
	PP05 | BR-386 (Paverama) 
 ( 374+700Km) 
	PP05 | BR-386 (Paverama) 
 ( 374+700Km) 

	PP06 (BR-386 (Montenegro) ,
 (KM 426+000) 
	PP06 | BR-386 (Fontoura Xavier) 
 ( 260+100Km) 
	PP06 | BR-386 (Fontoura Xavier) 
 ( 260+100Km) 

	PP07 (BR-386 (Fazenda Vila Nova) ,
KM 370+000) 
	PP07 | BR-386 (Victor Graeff) 
 ( 203+500Km) 
	PP07 | BR-386 (Victor Graeff) 
 ( 203+500Km) 

	PP08 (BR-386 (Soledade) ,
 (KM 260+000) 
	PP02 (BR-290 (Santo Antônio da Patrulha) , (KM 019+100) *
	
	PP09 (BR-386 (Tio Hugo) , (
 KM 226+000) 
	PP03 (BR-290 (Gravataí) , 
 (KM 059+000) *
	
	PP04 PP (BR-290 (Eldorado do Sul) - Portão, KM 106+500) 
		
	PP04 PL (BR-290 (Eldorado do Sul) - Local, KM 110+500) 
		
*Planilhas zeradas
CONCEPONA - localizada à peça 15, itens não digitalizáveis (apreendida pela Polícia Federal) 
TPI_MEF_ANTT_V17_concessão1 - localizada à peça 117, itens não digitalizáveis (processo 50000.010576/2015-48) 
C-2025_Operacional-Pedágio R9 - localizada à peça 117, itens não digitalizáveis (processo 50000.010576/2015-48) 
105. Nesse sentido, verifica-se que houve a entrega da planilha com fugas majoradas no âmbito da elaboração dos estudos do PMI, porém, não há como avaliar o efetivo impacto das fraudes no resultado da licitação, uma vez que em consulta ao processo administrativo 50000.025318/2018-17, as praças de pedágio estavam localizadas em pontos diversos daqueles inicialmente planejados. 
106. De toda forma, a empresa não conseguiu desconstituir a irregularidade suscitada (entrega de documento contendo fugas majoradas) e, portanto, as razões de justificativas não merecem acolhida. 
Razões de Justificativas da TPI (peças 49-65) - Continuação
Otimização de futura negociação para operação da 4ª faixa reversível, sem necessidade de construção de 5ª faixa
107. Defende que no slide citado pela Seinfra (peça 10) constam estimativas de valores associados às alternativas de soluções para ampliação de capacidade da BR-290. Dessa forma, não haveria que se falar em atuação dolosa pois a adoção das alternativas dependeria de uma futura definição do poder concedente, ao estabelecer os investimentos que devem ou não constar do programa de exploração de concessão.
108. Nesse sentido, explica que o programa de exploração da rodovia (PER) é claro ao estabelecer as obrigações das concessionárias, incluindo a descrição exata das obras a serem executadas. Continua aduzindo que caso alguma obrigação não fosse executada (construção da 5ª faixa) , o contrato de concessão sofreria a recomposição do equilíbrio econômico-financeiro associado (fator D e Fator A) , que manteria a neutralidade econômico-financeira em caso.
109. Ressalta que os estudos inicialmente encaminhados, inclusive a versão do estudo submetido a consulta pública, previam, sim, a implantação da 5ª faixa na BR -290. Entretanto, essa obra foi excluída do escopo da nova concessão por determinação do governo. Além disso, essa decisão foi discutida no âmbito do Grupo de Trabalho (peça 57) . 
110. Pontua, ainda, que esta decisão se deu no âmbito do Ministério conforme Deliberação 183-Nota técnica 1/2018 da ANTT (peça 62) . Lembra que qualquer avaliação de supressão de qualquer investimento somente poderia ser feita por meio de avaliação de riscos e oportunidades, o que levaria a um reequilíbrio contratual conforme contrato de concessão (fator D) .
111. Defende que não tem cabimento a interpretação dada de que seria um bom negócio para a concessionária pensar na inexecução contratual dado que sofreria com reequilíbrios e multas.
112. Informa ainda que 'Além disso, os R$ 320 milhões citados pela Seinfra com base em um número que constava em um slide da apresentação do dia 09/05/2016 poderiam ser o orçamento da obra. Portanto, tratava-se apenas de mais uma das entradas constante de um todo maior, pertinente à análise da Matriz de Riscos e Oportunidades do projeto.'
Análise Razões de Justificativa TPI - Operação da 4ª faixa reversível/ 5ª Faixa
113. As comunicações destacadas na instrução anterior (peça 33) indicam que os dirigentes da empresa estariam querendo retirar as obras (5ª faixa) para colocar outras ao longo da concessão, se beneficiando, assim, dessas trocas, conforme destacado a seguir.
'43. À peça 10, slide 8, observa-se claramente a intenção da TPI de encaminhar os estudos de viabilidade com determinados critérios e investimentos que seriam objeto de futura negociação contratual, trazendo, assim, vantagem indevida na licitação. Trata-se da 'frente de atuação' relacionada com o CAPEX (Capital Expenditure) do projeto.
44. Essas alterações poderiam gerar uma vantagem competitiva à TPI, estimada em R$ 320 milhões.
45.Este tipo de comportamento corrobora as conclusões da instrução técnica que analisou os estudos de viabilidade da concessão da BR-101/290/386/448/RS, onde se apontou ao TCU os riscos de modificação indevida do contrato de concessão, a ponto de desvirtuar o certame licitatório. Na oportunidade (Acórdão 1174/2018-TCU-Plenário) , anotou-se que os critérios apresentados pela minuta contatual e pelos regulamentos vigentes da ANTT eram bastante permissivos quanto às renegociações contratuais, a ponto de a licitação servir como um instrumento para selecionar a empresa que possui maior capacidade em renegociar seu contrato, e não aquela prestadora do serviço público mais eficiente.
 (...) 
79. Nesse diálogo, destaca-se a passagem onde é sugerido retirar as obras da quinta faixa do escopo da concessão, o que acabou ocorrendo, efetivamente, ao longo do processo administrativo que fundamentou a licitação.   
80. Da mesma forma, ficaram evidenciadas as vantagens competitivas almejadas, por parte da TPI, com essa retirada. Trata-se de mecanismo por meio do qual futuras obras serão pleiteadas no contrato, de forma semelhante ao que ocorreu na concessão da BR-290/RS, administrada pela Concepa. 
81. Nota-se que esse diálogo ocorreu em 29/3/2017.  Logo depois, em 6/4/2017, houve a segunda reunião do Grupo de Trabalho constituído com representantes da União, do Estado do Rio Grande do Sul, Prefeituras, entre outros interessados. Na oportunidade, houve a proposta de 'representante do Estado do Rio Grande do Sul', de que 'fosse verificada a real necessidade de construção da 5ª faixa na BR-290 (freeway) , dado que as vias de acesso ao município de Porto Alegre não teriam capacidade de absorver a demanda de fluxo gerado pelas cinco faixas projetadas' (peça 23) .
114. No entanto, essas comunicações somente demonstram a intenção do grupo empresarial, de se beneficiar de uma regra posta (fator D, presente já nas concessões da terceira fase) . Veja que, para este caso, não houve a entrega de dados modificados no âmbito do PMI.
115. Nesse sentido, propõe-se o acolhimento das razões de justificativas para este ponto, qual seja, a intenção de não executar a 5ª faixa quando da operação da via no âmbito do contrato de concessão, visto que de fato não houve evidências suficientes para demonstrar uma de ação (conduta) por parte da empresa que tenha gerado dano ao erário ou ainda, não foi observada nenhuma fraude à licitação pela entrega de documentos modificados relativos especificamente à não execução da 5ª faixa.
Razões de Justificativas da TPI (peças 49-65) - Continuação
Piorar os dados do cadastro de pavimento
116. Informa que o levantamento completo dos parâmetros de pavimento para os estudos do PMI da RIS ocorreu por meio da empresa CTVIAS entre os meses de setembro e outubro de 2015.
117. Em maio de 2016 detectou-se uma acelerada degradação, motivada por excepcional pluviometria. Dessa forma, em 16/5/2016 a TPI encaminhou ao Ministério uma solicitação de prorrogação de prazo de entrega dos estudos, de modo a permitir sua revisão (peça 53) .
118. A solicitação foi considerada pertinente pelo Ministério, e em 31/5/2016 foi publicado o DOU autorizando a prorrogação. Dessa forma, com base no levantamento existente, houve uma atualização de parâmetros com base em análise qualitativa.
119. Justifica que a postergação do prazo se deu pela necessidade de 'aferição do levantamento existente, com base na avaliação do grau de deterioração que o pavimento apresentou nos meses que transcorreram desde o levantamento original de dados'.
120. Ademais, aduz não fazer sentido ter essa estratégia (deteriorar artificialmente os parâmetros com o objetivo de superestimar as intervenções necessárias) , uma vez que o Edital da Licitação da RIS deixaria claro que é de responsabilidade de cada proponente a análise direta das condições do Sistema Rodoviário.
121. Entende que nesse cenário todos os proponentes deveriam ter seus próprios cadastros de pavimento.
Diferenças significativas do escopo de manutenção
122. Primeiro explica que os estudos de pavimento foram desenvolvidos em conjunto com a EPL, sendo que o próprio modelo do HDM4 utilizado para simular os ciclos de manutenção de pavimento foi fornecido pela EPL e atualizado pela CTVIAS, empresa subcontratada para tal finalidade, sempre se mantendo os parâmetros e critérios da EPL.
123. Informa que se trata de uma modelagem muito complexa, onde em diversas ocasiões ocorrem ajustes de critério inicialmente adotados. Ressalta-se, entretanto, que foram acatadas pela consultoria CTVIAS as sugestões da EPL para aprimoramento da modelagem de pavimento.
124. Esclarece que, por solicitação da EPL a consultoria CTVIAS forneceu o arquivo base da modelagem de pavimento do HDM4, possibilitando a avaliação dos mínimos detalhes. Dessa forma, defende que esse comportamento (compartilhamento de informação) demonstra a transparência do seu serviço, reforçando a noção de que nunca houve qualquer iniciativa ou intenção de ocultar informações ou dados do estudo.
125. Destaca que no período entre a primeira entrega dos estudos PMI, em 28/7/2016 e a publicação do edital ocorreram diversas mudanças de premissas e parâmetros de atendimento do pavimento, que se refletiram diretamente na modelagem das intervenções de manutenção. 
126. Na versão inicial de 28/7/2016 o limite IRI era mais severo, igual a 2,5m/km em 80% da rodovia; já na versão final do PER, esse limite passou para 2,7 m/km, o que impacta diretamente nos custos nas modelagens do software HDM4.
127. A diferença de critério de vida útil também é muito relevante e impacta diretamente no custo de manutenção do pavimento. Dessa forma, entende ser natural que a versão de 28/7/2016 apresentasse um custo maior do que a versão final.
128. Aduz então que dada a diferença de parâmetros (vida útil e IRI) , não há como efetuar comparação direta dos custos de manutenção entre as diversas versões dos estudos. 
129. Lembra que as informações produzidas no âmbito dos estudos são alicerçadas em premissas e são menos detalhadas e precisas do que um projeto (básico ou executivo) . Logo, os estudos não são exaustivos devendo apenas identificar um conjunto mínimo de obras e serviços que possam atender as necessidades dos usuários ao longo do período contratual (30 anos) , para então ser possível determinar uma tarifa teto de referência ao leilão.
130. Nesse sentido, cada licitante deveria realizar seus próprios levantamentos com base nas informações indicativas dos estudos de viabilidade, no intuito de cumprir as regras do Edital e do Contrato de Concessão.
131. Lembra que os estudos passaram pelo crivo da Consulta Pública, com seis audiências presenciais, bem como pela Comissão Permanente de Outorgas Rodoviárias (CPOR) , constituída por representantes do MTPAC, ANTT, EPL e SPPI. Bem como houve contribuição realizada pela própria Seinfra.
132. Deve-se ainda observar que, a partir da sua divulgação, há a perspectiva de que os estudos de viabilidade (e as próprias premissas que o embasam) venham a ser reavaliados pelos licitantes, quando não ostensivamente questionados, com a apresentação de estudos de elaboração própria que contradizem tecnicamente as informações divulgadas.
133. Sustenta que, como participaram do leilão ao menos 5 licitantes, com suas propostas, entende que é uma evidência de que os agentes econômicos corroboraram a viabilidade do projeto da RIS. Entende, portanto, que não há que se falar que a TPI não apresentou seus estudos de forma satisfatória, contribuindo para o Edital de Concessão 01/2018 (e para o próprio contrato, assinado em 11/1/2019) .
134. Conclui ser insustentáveis as alegações da Seinfra dada a transparência do processo bem como tendo em vista o caráter meramente estimativo e indicativo dos estudos.
Análise Razões de Justificativa TPI - Piorar dados do cadastro de pavimento e diferença de escopo de manutenção
135. A instrução anterior (peça 33) efetuou a seguinte afirmação acerca da alteração dos dados cadastrais de pavimento.
'50. Dado esse contexto, vale mencionar que os dados de cadastro do pavimento foram encaminhados ao Ministério dos Transportes em duas oportunidades. A primeira ocorreu em 28/7/2016, quando houve a primeira entrega formal dos estudos. Nessa data, os dados de cadastro constam no arquivo 'Anexo de Documento - Produto 2 - TOMO I - Volume Anexo 1.2' (peça 29 - item não digitalizável) .
51. Essas informações foram apresentadas por meio de ensaios técnicos, nomeados como ATR, FWD, IGG, IRI e TRI. Por meio deles, a TPI fornece informações estruturais e funcionais do pavimento.
52. Cotejando esse arquivo com os documentos apreendidos pela Polícia Federal, foi possível constatar indícios de fraude nas informações do cadastro do pavimento da BR-386/RS, no âmbito do PMI, de forma a piorar os dados de FWD. Assim, verificou-se que os dados informados pela TPI ao Ministério dos Transportes estão diferentes das medições reais de campo. 
53. Em setembro de 2015, a empresa CTVias efetuou o cadastro estrutural do pavimento da rodovia BR-386/RS. A partir daí, foram calculados os índices de FWD da rodovia, a cada 200m, conforme observado no arquivo denominado 'LOTE 11 - FWD - 386 - Unifilar.xls' (peça 16) , datado de 19/10/2015, por exemplo no trecho entre o km 176+000 e 179+200 
54. Todavia, conforme indicado no citado slide nº 17 (peça 10) , a partir de meados de maio de 2016, surge a estratégia da Triunfo em se beneficiar dessas informações no processo licitatório. Para tal, há indícios de que a TPI aumentou, indevidamente, os valores indicados nesse cadastro, piorando artificialmente as condições do pavimento. 
55. Assim, os dados de cadastro informados pela TPI ao Ministério dos Transportes constam em diversos arquivos, entre eles, a planilha intitulada 'LOTE 11 - FWD - 386BR0170 - F1C.xls' (peça 17) , datada de 13/7/2016. 
56. Comparando-se as duas planilhas (peças 16 e 17) , no trecho citado, nota-se que os valores de FWD da última estão acima dos valores da planilha original, apesar de as demais informações serem as mesmas, como a data, hora e localização dos ensaios. Sendo assim, os resultados das medições feitas pela empresa CTVias em 2015 são diferentes daqueles informados pela TPI ao Ministério. 
57. Além do mais, a fraude se torna mais evidente quando se constata que todos os valores de FWD informados pelo Grupo TPI ao Ministério, em relação à BR-386, são exatamente 30% maiores que os originais, calculados com 13 casas decimais, evidenciando uma fraude grosseira nos dados informados.'
136. Em suma, a empresa alega que por conta da chuva houve uma atualização de parâmetros com base em análise qualitativa.
137. Consultando os autos do processo administrativo 50000.010576/2015-48 consta, anexado em 24/11/2016, o documento 0170504 cujo nome é 'Anexo de Documento - Produto 2 - TOMO I - Volume Anexo 1.2'. Este documento contém a pasta '1.2 Caract. Do Pavimento', bem como as sub-pastas: 'BR-101'; 'BR-116'; 'BR-290'; 'BR-386'; BR-448'. Para cada subpasta há dados de ART, FWD, IGG, IRI e TRI das respectivas rodovias (peça 70, itens não digitalizáveis) . 
138. Verifica-se que nos autos somente constam os dados já alterados em 30%. Percebe-se, no entanto, que os ensaios foram feitos em 2015 e nas fichas de medição não há qualquer menção de que os dados teriam sido majorados em função de 'acelerada degradação'. Também não há qualquer alteração na data constante na ficha para confirmar a versão apresentada.
139. Dessa forma, além de não haver qualquer embasamento técnico/teórico (normas ou literatura) que justifique as modificações de dados de ensaio de FWD de forma empírica, tem-se que não há nos autos nada que corrobore a alegação da empresa.
140. Em suma comprova-se que a empresa TPI entregou dados modificados dos ensaios executados e estes dados foram utilizados inclusive na elaboração do edital bem como estavam disponíveis no sitio da internet com os demais documentos que embasaram o Edital de Concessão 1/2018 (www.antt.gov.br/rodovias/RIS.html e http://www.antt.gov.br/rodovias/Anexos_Estudos_de_Engenharia__RIS.html, acessado em 12/04/2019) , conforme figura a seguir.
141. Ressalta-se que os únicos trechos que sofreram atualizações (novos levantamentos em 2017 e 2018) no que se refere a cadastro de pavimento foram os da BR-290 e BR 116, conforme documentos 1149012 do processo 50000.025318/2018-17 (peça 117, itens não digitalizáveis) .
142. Quanto a alegação de que não faz sentido a estratégia de deteriorar artificialmente os parâmetros de pavimento, superestimando as intervenções necessárias, frisa-se que a referida intenção ou estratégia foi retirada das comunicações apreendidas pela Polícia Federal, no âmbito da 'Cancela Livre', conforme, por exemplo, no e-mail à peça 8: 'Deixar intervenções do pavimento mais robustas dentro do razoável', ou ainda, à peça 10. P. 17: 'Piorar dados de cadastro e/ou aumentar frequência e intensidade das intervenções no pavimento'. 
143. Dessa forma, não cabe à presente unidade técnica atestar se a estratégia da empresa 'fazia sentido' ou não. Somente compete demonstrar que a ação de empresa (fornecer dados alterados de volume de tráfego e condição do pavimento) se coadunava com o comportamento planejado pela empresa, presente nas comunicações entre os dirigentes da empresa/ apresentações, e que esta conduta buscava obter vantagem na futura licitação (intenção também consta nas comunicações e apresentações acostadas aos autos) .
144.  Tem-se também que não está se discutindo a respeito do IRI máximo aceitável quando da modelagem do pavimento (IRI aceitável após as intervenções de restauração) ou ainda a vida útil do pavimento, mas sim dos dados de entrada de FWD relativo aos trechos antes da intervenção, que comprovadamente foram modificados. Dessa forma, verifica-se que a empresa tenta confundir a modelagem dos dados (IRI máximo aceitável e ciclo de vida) com a modificação dos dados efetuada por ela.
145.  No mais, tenta desqualificar a possível vantagem que teria ao alterar os dados informando que provavelmente os agentes econômicos realizariam seus próprios estudos para efetuar as propostas do edital.
146. Ora, também não cabe à unidade técnica especular quais dados pertencentes aos estudos do PMI os agentes econômicos iriam confirmar realizando ensaios próprios. E a alegação de que supostamente seriam efetuados novos ensaios pelos licitantes não tem o condão de socorrer a TPI, pois o que se questiona é sua conduta na elaboração dos estudos para a concessão. Se assim fosse, estar-se-ia permitindo que quaisquer erros ou omissões da PMIsta, propositais ou não, fossem relevados tendo em vista uma provável atuação das licitantes no sentido de identificá-los por ocasião da elaboração de suas propostas, que se frise, elaboradas em prazo inferior ao utilizado pela TPI para entrega dos estudos. Ademais, como dito no parágrafo 143, a instrução anterior (peça 33) verificou que houve o envio de dados modificados e que estes foram utilizados no edital de Concessão 1/2018, o que corrobora a reprovação da conduta da TPI. 
147. No que se refere à manutenção/restauração, foi realizada consulta ao processo administrativo 50000.010576/2015¿48, de modo a verificar se houve superdimensionamento dos serviços.
148. O processo administrativo se inicia em 20/3/2015, motivando a escolha do procedimento de manifestação de interesse - PMI para a realização dos estudos de viabilidade para concessão. Segundo documento acostado à peça 68, o PMI foi escolhido uma vez que este instrumento não teria caráter de exclusividade; não geraria direito de preferência para a outorga da concessão; não obrigaria o Poder Público a realizar a licitação; não criaria por si só, qualquer direito ao ressarcimento dos valores envolvidos na sua elaboração; seria pessoal e intransferível; e não garantiria que os estudos realizados seriam selecionados ou utilizados (documento 0004182 do processo 50000.010576/2015¿48, peça 68, p.2-4) . 
149. Posteriormente, a portaria 176 de 28/7/2015 (peça 68, p. 162-165) autoriza as empresas listadas no referido normativo a elaborarem os estudos para a concessão da BR-101/116/290/386/RS.
150. Em 29/07/2016, conforme exposto no Ofício 070/2016/DECON/SFAT/MT, a empresa Triunfo Participações e Investimentos (documento 0090794 do processo 50000.010576/2015¿48, peça 68, p. 25 a 35) efetuou a entrega dos produtos (documentos 0170263 a 0171234 do processo 50000.010576/2015¿48) estabelecidos no Edital de Chamamento Público MT 11/2015.
151. Após, há troca de e-mails entre os membros da Comissão informando que a Spazio, empresa contratada pela Empresa de Planejamento e Logística -EPL (documentos 0171369 a 0171664 do processo 50000.010576/2015¿48, peça 70) já havia terminado análise dos projetos e que haveria alguns ajustes/'inconsistências' a serem alteradas.
152. Importante ressaltar que a empresa Spazio foi contratada por meio de RDC eletrônico 05/2015, conduzido pela EPL, com a finalidade de amparar as atividades da Comissão de Recebimento de forma a obter melhorias no estudo apresentado a fim de se obter qualidade de informações dos estudos.
153. Em 4/10/2016 foi sugerido pela TPI, por meio de e-mail, a alteração de escopo da concessão, dividindo-a em duas, conforme informado no histórico acima (documentos 0171886 e 0171887 do processo 50000.010576/2015-48, peça 72) .
154. Em outubro de 2016, há novos apontamentos feitos pela EPL ao estudo entregue pela TPI, a saber 'a flagrante sobreposição de serviços' (conforme processo 50000.010576/2015-48 documentos 0171967 e 0171971, peça 71) em manutenção e sinalização. Só para citar, destacam-se os seguintes trechos.
'A fase de conservação representa 30,4% do valor total de Opex e sobrepõe-se aos serviços de outras fases, como trabalhos iniciais, recuperação, ampliação e manutenção.
 (...) 
Quanto aos serviços de roçada manual e mecanizada da Faixa de domínio, observa-se uma consideração acima da estipulada pelo TCU no Acórdão 2604/2013-TCU. O projeto prevê execução do serviço em 5 metros de cada lado da rodovia, com ciclos de 12 vezes ao ano até o ano 15 e de 13 vezes até o ano 30. Bem como o citado acima, o quantitativo de capina esta considerada em toda a extensão da rodovia em 5 metros de cada lado, indo de encontro ao número de 4 vezes ao ano, estipulado pelo Tribunal.
 (...) 
O serviço de 'Limpeza de Drenagem - Plataforma e Buzinotes', presente no item de conservação de OAE, considera no quantitativo a área de todas as OAES, exceto as passarelas. O custo unitário do m² utilizado não possui embasamento de referencia oficial. O SICRO apresenta composições de preço para o mesmo serviço com a metade do custo apresentado, no quadro abaixo é possível verificar a diferença em uma comparação entre o serviço proposto e a utilização de composições SICRO, com as mesmas quantidades.'
155. Por meio do memorando 187/2016-GEINF/DPL, a EPL comunica a conclusão das análises técnicas referentes aos Estudos de PMIs Rodovias, anexando o 'relatório de análise técnica' no que se refere ao edital 11/2015 (conforme processo 50000.010576/2015-48 documentos 0171972, 0171977 e 0171978, peças 73) .
156. No referido documento há vários destaques alertando que foram identificados itens sobrepostos (orçados em duplicidades) , ou pontuando escolhas não econômicas de serviços de restaura/manutenção.
'Os serviços de terraplenagem devem utilizar escavadeira hidráulica e não motor scraper.
 (...) 
Por fim, verificou-se que, já em trabalhos iniciais, consta quantidade excessiva de roçada manual. Recomenda-se revisão dos itens apontados com base no Acórdão TCU nº 2604/2013, observando a proporção de 70% para 30%. Além disso, atentar para que não haja superposição, especialmente na etapa de manutenção e conservação.
 (...) 
Observar as disposições do DNIT quanto ao critério de especificação de fresagem. O item é bastante relevante no orçamento e só está considerada fresagem descontínua. Procurar especificar, sempre que possível, fresagem contínua, em favor da economicidade
 (...) 
Verificar e demonstrar os consumos de CAP modificado. A aquisição (em tonelada) não está consoante com o transporte (também em tonelada) .
Além disso, observar que, em relação ao quantitativos de CAP modificado, a utilização desta solução permite uma redução de até 20% na espessura do revestimento em relação ao CBUQ convencional.
 (...) 
Estudar a possibilidade de pintura para sinalização horizontal de maior durabilidade a fim de reduzir quantitativos e gerar economia no preço total da obra.
 (...) 
Observar que a composição de retaludamento, nos termos da jurisprudência do TCU, pode ser substituída pela correspondente SICRO a escavação, carga e transporte.
 (...) 
O quantitativo de cerca pareceu-nos elevado. Considerando inclusive que já há intervenções em Trabalhos Iniciais.
 (...) 
o revestimento em grama em leivas deverá ser substituído por hidrossemeadura.
 (...) 
Estudar ainda a possibilidade de adoção de reparos superficiais (CPU SICRO) e remendos profundos (CPU SICRO) de forma a reduzir quantitativos ou otimizar custos de intervenções ora previstas conjuntamente: tapa buraco, fresagem, pintura de ligação e CBUQ.
 (...) 
Nota-se ainda, nas planilhas Conservação (subitem Faixa de Domínio) , a ocorrência de quantitativos excessivos de serviços, tais como 12 roçadas anuais e com proporções não recomendadas entre manual e mecanizada, além de excessos na recomposição de terraplenos se avaliado o quantitativo m³/km. 
Recomenda-se revisão dos itens apontados com base no Acórdão TCU nº 2604/2013.'
157. Por meio da Nota Técnica conjunta 04/2016-GEINF-GENEC, a EPL encaminhou a análise complementar dos Estudos do PMI 11/2015, conforme peça 76. A seguir, destacam-se alguns trechos relevantes.
'A título de exemplo, um dos ajustes realizados concerne aos serviços de Conservação das Obras-de-Arte Especiais. O domínio do Sistema SICRO por parte do Governo permitiu que, por meio de ajustes de Composições de Preços Unitários, fosse obtida urna redução de custos da ordem de R$ 140 milhões ao longo do tempo da Concessão.
 (...) 
Quanto ao balanceamento de massa: existe um volume de empréstimo de material em jazida, ao mesmo tempo em que há quase o mesmo volume de material colocado em bota-fora. Considerando que o material residual de basalto (dos cortes) apresenta boa característica geotécnica, solicita-se demonstrar detalhamento acerca da premissa de utilização dos materiais de corte que explica o excessivo volume de Importação de Material e de Bota-Fora.'
Figura 3 - Redução de CAPEX e OPEX verificado após a análise da EPL (por meio da Spazio) 
Fonte: Ofício 458/2016-DPL/EPL
Figura 4 - Aumento da Receita Bruta Acumulada e diminuição da tarifa quilométrica resultante após a análise da EPL (por meio da Spazio) 
Fonte: Ofício 458/2016-DPL/EPL
158. Veja que houve diminuição significativa da necessidade de CAPEX e OPEX do projeto, dada não somente pela alteração do escopo, mas pela retirada de sobreposição de serviços, bem como da sua otimização. Só para citar, há o serviço de terraplanagem, que quando da revisão do projeto, compensou-se o material de empréstimos com o de bota fora, tendo em vista a boa qualidade do material residual.
159. Veja que esta otimização já havia sido pensada pela TPI, porém não constou dos estudos entregues, uma vez que, conforme peça 8, seria uma otimização que a empresa iria realizar quando da licitação para obter vantagem em relação aos concorrentes.
i. otimização dupla: aproveitando material, deixamos de transportar para bota-fora e deixamos de comprar material de jazida
160. Em 2/6/2017 é publicada a Portaria Interministerial 2/2017 que constituiu a Comissão Permanente para o acompanhamento e implementação da estruturação de projetos referentes à exploração da infraestrutura de transporte rodoviário de que trata a Lei 13.334 de 13 de setembro de 2016 (peça 91) .
161. A Presidência da Comissão Permanente de outorgas Rodoviárias, em 17/7/2017 informa ao Diretor presidente da EPL que a partir daquele momento as alterações nos estudos deixariam de ser efetuadas pela TPI e seriam efetuadas pela Comissão Permanente (peça 101) , sendo efetivadas as alterações conforme peça 103 (Processo 50000.010576/2015-48, documentos 0501986 a 0505437) .
162. Dessa forma, verifica-se que as revisões efetuadas pela EPL (por meio da Spazio) detectaram o superdimensionamento dos serviços de restauração e manutenção. Ressalta-se que a majoração destes serviços foi planejada pelos diretores da empresa conforme comunicações eletrônicas/apresentação, e tinha como intenção, obter benefícios em licitação futura.
163. Como a empresa não trouxe aos autos elementos que pudessem desconstituir a irregularidade verificada, propõe-se não acolher as razões de justificativas apresentadas.
Razões de Justificativas da TPI (peças 49-65) - Continuação
Vantagem na futura licitação
164. Lembra que o art. 18 do Decreto 8.428/2015 permite aos autores ou responsáveis econômicos pelos estudos de viabilidade participarem, direta ou indiretamente, da licitação posterior.
165. Logo, não apenas os autores, mas também os responsáveis econômicos pelos estudos poderão participar do certame, conforme o art. 31 da Lei 9.074/1995. Então, a participação dos autores dos estudos técnicos, jurídicos e financeiros também deve ser permitida, tratando-se da aplicação de 'quem pode o mais, pode o menos'. Esse raciocínio funda-se na evidente premissa de que os projetos de engenharia, em vista do grau de detalhamento mais elevado, seriam 'o mais' em relação aos estudos de viabilidade característicos de um PMI.
166. A competição efetiva e a ampla concorrência no certame licitatório são fundamentais para os objetivos buscados pela regulação operada via contrato de concessão. Para defender seu ponto lembra do TC Processo 032.786/2011-5 e do acórdão referente ao acompanhamento do 1º estágio de concessão do aeroporto de Guarulhos. Cita trecho do relatório no seguinte sentido, que redundou em recomendação à Agência Nacional de Aviação Civil:
'a equipe entende que deve ser expedida recomendação para que a Anac se abstenha de incluir no edital do leilão qualquer vedação de participação dos autores ou responsáveis economicamente por projeto, estudo, levantamento ou investigação apresentado em atenção aos termos do Edital de Chamamento Público de Estudos (CPE) 1/2011, pelo risco de afronta ao princípio da ampla concorrência.'
167. De acordo com a regulação atual (Decreto 8.428/2015 revogou o antigo Decreto 5.977/2006) , que já vigia ao tempo da convocação do PMI em tela, cabe à Administração avaliar o formato de chamamento público mais conveniente e oportuno. No caso concreto, a Administração exercitando seu juízo de conveniência, não proibiu os autores pelos estudos de participar do futuro certame, conforme previsão no item 6.3 do Edital de Chamamento Público de Estudos 11/2015.
168. Reforça que se absteve do direito de participar do leilão e dessa forma entende descabidos os desdobramentos aventados pela Seinfra. Conclui, assim, que a presente representação já perdeu o objeto. Lembra ainda que não existia vedação editalícia à participação no certame por se encontrar em regime de recuperação extrajudicial.
Apontamento sobre a Aproximação entre TPI e Administração Pública
169. A empresa combate a seguinte afirmação 'não é de competência do ente privado a participação em discussões envolvendo a modelagem contratual a ser adotada'. Novamente suscita o artigo 8º do Decreto 8.428/2015, o Edital de Chamamento e Termo de Referência no que se refere a contribuição da empresa que elabora o PMI no aperfeiçoamento das concessões.
170. Lembra que as reuniões e sugestões de aprimoramentos ocorreram antes da primeira entrega da versão dos estudos: 'Cumpre destacar ainda que as mencionadas reuniões e sugestões de aprimoramentos ocorreram antes da entrega da primeira versão dos estudos pela TPI em 28/07/2016. Nesse sentido, a peça 13, mencionada no item III do relatório, cuja reunião ocorreu em 06/04/2016; a peça 14, mencionada no item IV, cujo e-mail circulou em 03/05/2016 e a peça 25, cujo e-mail circulou em 04/06/2016 e não em 2017 como erroneamente informado na representação da Seinfra, o que se pode confirmar pela simples leitura da peça.'
171. Volta a mencionar que a retirada das obras da 5ª faixa ocorreu 'de forma legítima' em momento oportuno, tendo em vista a contribuição das 6 audiências. E conclui que o PMI tem o condão de diminuir a assimetria informacional ente a Administração Pública e os particulares, propiciando uma maior compreensão das necessidades a serem solucionadas, das possibilidades técnico-jurídicas e das circunstâncias do futuro contrato.
Análise Razões de Justificativa TPI - Vantagem na futura licitação e Apontamento sobre a Aproximação entre TPI e Administração Pública
172. Ressalta-se que a empresa não foi chamada em audiência em função da intenção de participar do certame, uma vez que o art. 18 do Decreto 8.428/2015 permite a participação. 
173. Mas sim porque foi identificada uma conduta, qual seja a entrega de estudos contendo dados alterados pela empresa (condição de pavimento e volume do tráfego modificados) , bem como a apresentação de dimensionamento das intervenções de restaura e manutenção com itens sobrepostos (orçados em duplicidade) .  
174. Ressalte-se que o fato de não ter participado da licitação não desconstitui o achado (de ter enviado dados modificados para o estudo) e nem tampouco a pena prevista.
175. A sanção de inidoneidade é fundamentada no artigo 46 da LOTCU, que é claro ao determinar que 'Verificada a ocorrência de fraude comprovada à licitação, o Tribunal declarará a inidoneidade do licitante fraudador para participar, por até cinco anos, de licitação na Administração Pública Federal'. 
176. Logo, não há no dispositivo qualquer exigência de ocorrência de prejuízo à Administração Pública ou mesmo qualquer margem para discricionariedade dos julgadores que não seja em relação à dosimetria da sanção.
177. Dessa forma, verifica-se que foram fornecidos no âmbito do PMI dados alterados pela empresa (cadastro de pavimento, volume de tráfego e superdimensionamento de manutenção e restaura) . Estas ações foram descritas nas comunicações entre os dirigentes/ apresentações e foram efetuadas com a intenção explícita de se beneficiar em futura licitação.
178. Por fim, após as revisões procedidas pela EPL que corrigiram o superdimensionamento e alteraram o volume de tráfego no estudo, o cadastro de pavimento alterado constou do Edital de Concessão 1/2018.
179. Dado que o PMI faz parte da fase interna da licitação, a entrega, pela empresa, de documentos alterados no âmbito desse procedimento constitui fundamento para a declaração de inidoneidade pautada no art. 46 da Lei 8.443/1992.
180. Cabe aqui mencionar que a jurisprudência do TCU adota a interpretação extensiva do mencionado dispositivo legal, conforme o parcialmente transcrito Acórdão 2426/2012-TCU-Plenário, por ocasião da instrução inicial desta representação. Ao analisar pedidos de reexame em relação a essa decisão, o Acórdão 2851/2016-TCU-Plenário reforçou a tese, conforme trecho final do voto da Ministra-Relatora:
'56. Acrescento que, a prevalecer a tese defendida pela recorrente, poderia ela praticar irregularidades em inúmeros certames licitatórios sem que lhe fosse aplicada qualquer sanção, tão somente pelo fato de que não seria licitante.
57. Essa, com certeza, não é a vontade da lei. É inaceitável a tese de que a Lei 8.443/1992 reservasse punições somente aos que participassem da licitação, tolerando fraudes e atos ilícitos praticados pelas empresas que não se enquadram nessa categoria, que atentaram de forma reprovável contra a Administração Pública, contra o interesse público e contra os princípios que regem a licitação, como se verificou neste processo.'
181. Também de destaque o recente Acórdão 300/2018-TCU-Plenário, que declarou inidoneidade de empresa que se absteve de apresentar proposta em certame para o benefício de terceiros. O relator, em seu Voto, aduziu que se deve entender por licitante 'o particular que de alguma forma participa do procedimento licitatório na condição de potencial contratado e interfere na disputa e no resultado'.
182. Prosseguindo, a relatora do Acórdão 2599/2017-TCU-Plenário, ao tratar de representação em pregão eletrônico, com decisão no sentido de declarar inidônea determinada licitante, colocou em seu Voto que:
'Mesmo não tendo sido produzido o resultado intentado pela representada, não fica afastada a possibilidade de aplicação da penalidade de inidoneidade, que, nos termos do art. 46 da Lei 8.443/1992, não exige caracterização do resultado.
Assim, a fraude à licitação é considerada ilícito de mera conduta, em busca de algum benefício próprio ou de terceiros, como aponta a jurisprudência desta Corte.'
183. Os precedentes citados, analisados de forma sistêmica, levam à conclusão de que, para aplicação do art. 46 da Lei 8.443/1992, pode-se considerar como licitante o particular que, tendo participado de alguma forma do procedimento licitatório, na condição de potencial contratado, praticou atos com o intuito de obter vantagem, atentando de forma reprovável contra a Administração Pública, contra o interesse público e contra os princípios que regem a licitação, ainda que o resultado pretendido não tenha se concretizado. 
184. Nesse sentido, tem-se evidências robustas e convergentes acerca da fraude a licitação da concessão da RIS, enquadrando a conduta da empresa no estatuído no parágrafo anterior. Ressalte-se, no entanto, que não há evidências de que esta fraude tenha contaminado o contrato decorrente, uma vez que parte dos dados modificados foram detectados pela EPL (volume de tráfego e superdimensionamento da restaura/conserva) . Há que se ressaltar que a licitação obteve um desconto significativo de 40,53% (http://www.antt.gov.br/rodovias/RIS.html, acessado em 6/5/2019) .
185. Dessa forma, as razões de justificativa apresentadas pela empresa não merecem acolhida.
Razões de Justificativas da TPI (peças 49-65) - Continuação
Da Inadequada subsunção das Leis 12.846/2013 e 8.443/1992 ao PMI
186. A aplicação extensiva do artigo 5º, IV, da Lei 12.846/2013, do art. 46 da Lei 8.443/1992, bem como de analogias ao direito penal configuram grave ofensa aos princípios da legalidade e tipicidade que orientam a atuação da Administração Pública. Nesse sentido, as regras e interpretações aplicadas às licitações e contratos administrativos não se estendem ao PMI, cujos riscos são suportados integralmente pelo autorizado, tendo em vista a natureza precária que circunda o vínculo autorizativo. Para defender seu ponto cita trecho do Acórdão 3362/2013-TCU-Plenário.
'17. Esse artigo não impossibilitou a realização de licitação. Mas a legislação buscou, nesse caso, delegar à Administração, e sua legítima discricionariedade, escolher entre o procedimento licitatório ou a mera autorização quando precisar obter estudos para a realização de certames. Acrescente-se que a segunda opção representa risco para as consultorias, na medida em que o ressarcimento depende da aprovação do estudo e da efetiva realização da licitação. 
18. Não cabe a este Tribunal, dessa forma, exigir da Administração a realização de certame para contratação de estudos de viabilidade quando a Lei atribui tal conduta à sua discricionariedade'
Da Indenização pela Elaboração dos Estudos e a Ilegalidade da Anulação do Ato Administrativo
187. Em 10 de novembro de 2017, a TPI pleiteou a revisão do valor de ressarcimento aprovado, nos termos do art. 15, §6º, do Decreto 8.428/2015, conforme o Ofício TPI - 0088/2017. Feitas as análises necessárias, o MTPAC entendeu pela aprovação de novo valor de ressarcimento, agora no montante de R$ 7.853.200,88, com data base de novembro de 2017, nos termos do despacho n. 5 de fevereiro de 2018 (peças 63 a 65) .
188. Defende que uma eventual e ilegal anulação do ato administrativo que reconheceu o direito à indenização pela TPI, culminaria em evidente enriquecimento ilícito da administração, uma vez que seria impossível obter a integral e absoluta restituição das partes ao estado anterior, já que os estudos de viabilidade foram aproveitados pela Administração, que lançou Edital de Concessão e, por fim, obteve a outorga do Contrato de Concessão.
Análise Razões de Justificativa TPI - Inadequada subsunção e da indenização 
189. Basicamente aduz não ser correta a aplicação dos artigos 5º, IV, da Lei 12.846/2013 e do art. 46 da Lei 8.443/1992.
190. Verifica-se que houve, no âmbito do PMI, a elaboração de estudo de viabilidade baseado em dados alterados pela empresa TPI. Observa-se, também, que este estudo foi utilizado para a elaboração do edital de licitação da concessão 1/2018.
191. Dessa forma, a empresa foi chamada aos autos para se manifestar sobre 'fraude no Procedimento de Manifestação de Interesse 11/2015, concernentes no fornecimento intencional de informações equivocadas ao Ministério, visando a tirar vantagem competitiva na licitação de concessão pública das Rodovias BR-101/290/386/448'.
192. Nesse sentido, a fraude ocorrida no PMI 11/2015 ocasionou a fraude a licitação da concessão pública, uma vez que: (i) PMI compõe a fase interna da licitação em comento; e (ii) que foram utilizaram os dados alterados, mais notadamente os dados cadastrais de pavimento, conforme informações constantes do sitio da internet (www.antt.gov.br/rodovias/RIS.html, acessado em 12/04/2019) .
193. Conclui-se, portanto que não houve a 'inadequada subsunção', uma vez que ficou comprovado que o edital de concessão 1/2018 se baseou em dados fraudulentos, e dessa forma foi fraudado.
194. Cabe repisar que para a configuração do ilícito (fraude à licitação) não é necessário que a licitante, autora da fraude, tenha obtido vantagem ou sido efetivamente contratada, conforme Acórdão 1744/2018-TCU-Plenário.
195. Dessa forma, tem-se que o Tribunal já se posicionou no sentido de que a apresentação de atestado com conteúdo falso configura, por si só a prática de fraude à licitação e enseja a declaração de inidoneidade da empresa fraudadora para participar de licitação na Administração Pública Federal, conforme Acórdão 1106/2018-TCU-Plenário.
196. No que refere à aplicação do art. 5º, IV, da lei 12.846/2013, diante do levantamento do segredo de justiça (peça 122) do inquérito policial 5031455-90.2017.4.04.7100/RS, propõe-se o encaminhamento de cópia integral do presente processo à AGU e à PGR para a adoção das providências que considerar cabíveis, em razão do disposto no art. 19 da referida lei.
197. Em vista do exposto, propõe-se não acatar as razões de justificativas apresentadas.
II. Irregularidade: Reconhecimento do direito ao ressarcimento à TPI 
198. Em instrução anterior (peça 33) , a unidade técnica questionou a legalidade do ato administrativo que reconheceu o direito de ressarcimento à TPI pela realização dos estudos, propondo a realização de oitiva da empresa e do Ministério dos Transportes, Portos e Aviação Civil (MTPA) , alertando-os sobre a possibilidade deste Tribunal determinar a anulação do mencionado ato.
199. Porém, como informado no histórico da presente instrução, o Ministro Relator (peça 35) entendeu que o processo não continha os elementos necessários e suficientes à abertura do contraditório e ampla defesa, uma vez que não continha: (i) análise sobre teoria das nulidades x princípio do enriquecimento ilícito da administração;  (ii) avaliação das consequências práticas (para o leilão inclusive) do eventual reconhecimento da nulidade; (iii) qual foi o critério para quantificar o montante a ser ressarcido; (iv) documentos que suportam o despacho ministerial que aprovou o montante a ser ressarcido)  e (v) a ausência, a princípio de vantagem à União.
200. Cabe destacar que para permitir a análise dos pontos que foram abordados no despacho do Ministro Relator (peça 35) , em especial ao item (iii) anteriormente suscitado, solicitou-se ao Ministério o acesso aos processos administrativos que tratam do PMI 11/2015 (peça 66) . Nesse sentido foram disponibilizados para consulta externa, via link do Sistema SEI, os processos 50000.010576/2015¿48, 50000.025318/2018¿17, 50000.046243/2018¿08 e 50500.03758/2019-55.
201. O processo 50000.010576/2015¿48 foi criado para possibilitar a contratação de empresa especializada, por meio do procedimento de manifestação de interesse - PMI 11/2015. No âmbito deste processo há: (i) a motivação/chamamento para o PMI contendo seu escopo e alterações posteriores; (ii) os produtos (intermediários e finais) resultantes do PMI (estudos de viabilidades) ; (iii) o pedido e a avaliação do ressarcimento dos estudos e (iv) coletas de subsídio para a elaboração do edital de licitação (tal como comunicações ao DNIT sobre bens reversíveis) .
202. Nesse sentido, considerando que atualmente (maio de 2019) há mais de 400 documentos no referido processo, foram transformados em peça somente aqueles que evidenciam os achados tratados nestes autos, bem como aqueles que tratam do ressarcimento dos estudos (peças 68 a 116) . Dessa forma, a seguir, passa-se a pontuar os eventos afetos ao reconhecimento do direito de ressarcimento.
203. O processo administrativo se inicia em 20/3/2015, motivando a escolha do procedimento de manifestação de interesse - PMI para a realização dos estudos de viabilidade para concessão. (documento 0004182 do processo 50000.010576/2015¿48, peça 68, p.2-4) . 
204. Em seguida, a nota informativa 131/2015/DECON/SFAT/MT (página 65-68 do documento 0004182 do processo 50000.010576/2015¿48, peça 68, p.65-68) descreve a metodologia e estima o valor que seria justo para fins de ressarcimento dos estudos de viabilidade (valor máximo nominal R$ 13.657,85/km) com data base em janeiro 2015.
205. Posteriormente, a portaria 176 de 28/7/2015 (peça 68, p. 162-165) autoriza as empresas listadas no referido normativo a elaborarem os estudos para a concessão da BR-101/116/290/386/RS.
206. Em 2/6/2016 a Triunfo Participações e Investimentos encaminhou o Oficio 071/2016/DECON/SFAT/MT à ANTT (documento 0090794 do processo 50000.010576/2015¿48, peça 69, p. 9) juntamente com os produtos (documentos 0170263 a 0171234 do processo 50000.010576/2015¿48, peça 69, p. 9) estabelecidos no Edital de Chamamento Público MT 11/2015.
207. Em 4/10/2016 foi sugerido pela TPI, por meio de e-mail, a alteração de escopo da concessão, dividindo em duas, conforme informado no histórico acima (documentos 0171886 e 0171887 do processo 50000.010576/2015-48, peça 72) .
208. Em 25 de novembro de 2016, por meio do Ofício 16/2016/CSR/MT, o Presidente da Comissão e Seleção (peça 74) informa que devido a alteração de escopo da empresa no sentido de particionar o projeto em dois, o valor que deveria ser utilizado nos procedimentos licitatórios para fins de reembolso, utilizando-se a mesma metodologia anterior (R$ 13.657,85/km base janeiro 2015, com incidência de reajuste pelo IPCA) , seria de R$ 7.455.889,93 (data base 11/2016) . Importante ressaltar que este valor foi aceito pela empresa, conforme peça 75 (Processo 50000.010576/2015-48 documento 0179068) .
209. O Relatório de Aprovação de Estudos de Viabilidade Técnica para Concessão dos Trechos referentes ao edital de chamamento MT 11/2015, datado de novembro 2016, pontua as alterações efetuadas e detalha como o valor do ressarcimento foi calculado (peça 77) .
210. Em seguida a Nota Informativa 2041/2016/CGEP/DECON/SFAT-MT envia o processo ao Ministro para subsidiar na decisão acerca da aprovação dos estudos e reconhecimento do valor a ser ressarcido à TPI (peça 78) , sendo este reconhecido em 22/12/2016 por meio do Despacho do Ministro (peças 86 e 87) .
211. Em 2/6/2017 é publicada a Portaria Interministerial 2/2017 que constituiu a Comissão Permanente para o acompanhamento e implementação da estruturação de projetos referentes à exploração da infraestrutura de transporte rodoviário de que trata a Lei 13.334 de 13 de setembro de 2016 (peça 91) .
212. Em 18/7/2017 a TPI apresenta uma correspondência ao Ministério dos Transportes, informando que a contratação de estudos adicionais não seria suprida pela metodologia de ressarcimento nos termos do Ofício 6/2017/CGOR/DOUT/SNTTA-MT, solicitando a disponibilização da planilha que originou o valor autorizado (peça 100) .
213. Por meio do ofício 27/2017/CPOR (peça 106) a Comissão Permanente de Outorgas Rodoviárias informa a empresa TPI que foram procedidos ajustes na Portaria Interministerial 2 de 12/6/2017, confirmando o montante de R$ 7.755.818,94 (agosto 2017) .
214. Porém, em 10/11/2017, por meio da carta TPI - 2017/0088 (peça 107 e 108) , a empresa Triunfo alegou que necessitaria de um aporte adicional de R$ 1,18 milhão (novembro 2017) para cobrir as despesas extras, fazendo jus a um valor de R$ 8.963.618,18.  
215. Nesse sentido, a nota técnica 10/2017/CGOR/DOUT/SNTTA-MTPA, analisou o pleito e, calculou novo ressarcimento, conforme exposto na peça 109, no valor de R$ 7.853.200,88 (novembro/2017) , sendo comunicado o novo valor à TPI por meio do Oficio 47/2017/DOUT/SNTTA (peça 111, 112) . 
216. O processo 5000.046243/2018-08 (peça 118) foi aberto para tratar do ressarcimento à TPI tendo em vista a existência do presente processo (TC Processo 034.431/2018-7) que discute a legalidade do ato que reconheceu este direito à TPI.
217. O referido processo se inicia em 10/12/2018, com a elaboração do Ofício 007/2018 da Comissão de Outorga (peça 118) , questionando o Secretário Nacional de Transportes Terrestres e Aquaviário, acerca do procedimento para o ressarcimento.
'Considerando a existência do TC Processo 034.431/2018-7, oriunda de representação de autoria da Secretaria de Fiscalização de Infraestrutura Rodoviária e de Aviação Civil (SeinfraRodoviaAviação) do Tribunal de Contas da União (TCU) , que investiga 'possíveis irregularidades no Procedimento de Manifestação de Interesse 11/2015', esta Comissão questiona quanto ao pagamento no valor de R$ 8.245.567,70 (oito milhões, duzentos e quarenta e cinco mil, quinhentos e sessenta e sete reais e setenta centavos) , atualizados com base nos critérios estabelecidos no edital, pela vencedora do certame.
O pagamento é um requisito para a assinatura de contrato, portanto, solicita se orientação dessa Secretaria quanto à indicação do procedimento mais adequado para a continuidade do processo, sem prejuízo ao andamento das atividades, assegurando a lisura no processo em questão.'
218. Em resposta, no dia 11/12/2018, por meio do Ofício 302/2018/SNTA o Secretário retorna à Comissão e sugere a consignação do valor devido por meio de ajuizamento, pela adjudicatária, de ação judicial de consignação em pagamento, nos seguintes termos:
' (...) para conciliar a necessidade de atendimento imediato ao interesse público, que depende da assinatura do contrato de concessão no prazo previsto, e ao mesmo tempo resguardar os potenciais efeitos da representação iniciada pelo órgão de controle externo, esta Secretaria Nacional sugere que seja avaliado pela ANTT a pertinência de considerar atendido e cumprido o item 16.3 do edital por meio de consignação do valor devido, conforme previsto no art. 335, IV e V, do Código Civil, por meio de ajuizamento, pela adjudicatária, de ação judicial de consignação em pagamento, nos termos previstos no art. 547 do Código de Processo Civil.'
219. No âmbito do processo 50501.3XXX.372018-XX (peça 119) há a discussão da solução proposta no 5000.046243/2018-08. 
220. O parecer 02073/2018/PF-ANTT/PGF/AGU (peça 119, p. 13-16) pontua que qualquer decisão a respeito acerca do valor de ressarcimento deverá ser compensada mediante a recomposição do equilíbrio econômico-financeiro da concessão, nos seguintes termos: 
'Primeiramente, embora o pagamento do valor previsto no inciso VI do item 16.3 seja imputado diretamente a uma empresa privada, não se pode desconsiderar o reflexo que esse valor tem no certame, na medida que este custo foi considerado pela empresa vencedora, e por todas as demais participantes do leilão, no momento de sua proposta econômica.
 (...) 
Assim, adianta-se desde já que qualquer alteração no valor previso no inciso VI do subitem 16.3 deverá ser compensada mediante recomposição do equilíbrio financeiro da concessão, que se dará pela revisão extraordinária de que trata o subitem 17.8, já que haveria alteração regulamentar em encargo da concessão previamente fixado (subitem 20.2.5) .'
221. O referido parecer conclui no sentido de transferir para o âmbito do contrato a ser celebrado a obrigação prevista em seu edital (16.3, inciso VI) , condicionando a assinatura do contrato ao depósito do valor previsto de ressarcimento em conta-depósito vinculada aberta pela vencedora do certame, nos termos do parecer (parágrafos 20 a 23 da peça 119) .
222. Dessa forma, foi incluído o anexo 10 ao Contrato de Concessão 01/2019 prevendo que o valor correspondente ao ressarcimento fosse depositado em conta corrente vinculada nos termos do parecer anteriormente citado (peça 120, itens não digitalizáveis) .
223. Entretanto, tendo em vista decisão liminar proferida nos autos do Mandado de Segurança 100367-60.2019.4.01.3400 (peça 120, itens não digitalizáveis) , impetrado pela Triunfo, o valor que havia sido depositado na conta vinculada acima citada foi transferido à TPI (peça 120) , uma vez que a decisão foi no sentido de impedir a assinatura do contrato de concessão caso não houvesse o ressarcimento.
Teoria das nulidades, princípio do enriquecimento ilícito e consequências práticas da nulidade
224. É assente na jurisprudência a vedação ao enriquecimento sem causa por parte da Administração Pública. Cabe ressaltar que seu alcance, logicamente, visa abrigar hipóteses em que a contratação se revela, de alguma maneira imperfeita, e o terceiro, naturalmente, não tenha concorrido para sua ocorrência, e dela, portanto, não teve qualquer conhecimento ou influência para consumação da nulidade, agindo, assim, com equidade.
225. Resta demonstrado, entretanto, que não há que se falar em indenização pelos serviços prestados uma vez que não houve, no presente caso, a comprovação de boa-fé.
226. Importante notar que o princípio da boa-fé foi positivado no Direito Administrativo, por meio da Lei de Processo Administrativo Federal (inciso II do art. 4º da Lei 9.784 de 29 de janeiro de 1999) .
227. O comando do art. 14 da Lei 8.987/95 reforça a necessidade de observar a moralidade nas licitações de concessão.
'Art. 14. Toda concessão de serviço público, precedida ou não de obra pública, será objeto de prévia licitação, nos termos da legislação própria e com observância dos princípios da legalidade, moralidade, publicidade, igualdade, do julgamento por critérios objetivos e da vinculação ao instrumento convocatório.'
228. Nesse sentido, o ato de má-fé deve ser punido com o não recebimento do ressarcimento e a aplicação das penalidades de natureza administrativa e penal. Assim, permitir que aquele que o praticou alcance seu objetivo (no caso receber ressarcimento pelo serviço) seria conflitante com o ato de punir (inidoneidade) e com o objeto tutelado pelas regras de punição, que é a moralidade, a boa fé e legalidade.
229. Conclui-se, portanto, que o ato de reconhecimento da indenização deve ser anulado e que esta anulação não impactará no contrato já firmado, uma vez que apesar de a TPI ter fornecido dados alterados, bem como ter superestimados serviços no estudo de viabilidade no âmbito do PMI 11/2015, não ficou demonstrado o prejuízo ao contrato dadas as revisões posteriores e ao desconto obtido na licitação. 
230. Note que no caso concreto, a Administração, após receber os estudos empreendidos pela TPI, efetuou alterações quer seja pelas correções solicitadas pela EPL (com a participação da TPI) , quer seja pelas revisões empreendidas pela Comissão Permanente de Outorgas Rodoviárias (sem a participação da TPI) conforme histórico (parágrafos 151 a 161 da presente instrução) .
231. Há que se ressaltar que a licitação obteve um desconto significativo de 40,53% (http://www.antt.gov.br/rodovias/RIS.html, acessado em 6/5/2019) .
Ausência, a princípio, de vantagem à União
232. Explica-se que a anulação do ato que reconheceu o direito gerará recomposição do equilíbrio econômico financeiro da concessão, uma vez que não se pode desconsiderar o reflexo que esse valor tem no certame, na medida que este custo foi considerado pela empresa vencedora, e por todas as demais participantes do leilão, no momento de sua proposta econômica.
233. Dessa forma, a princípio, não há que se falar em vantagem à União visto que são os usuários que se aproveitarão da anulação do respectivo ato. 
234. E embora não seja de competência do TCU intervir nas relações jurídicas entre consumidores e concessionárias de serviços públicos, por se tratar de relações de consumo, cabendo cada consumidor interessado buscar administrativa e judicialmente, individual ou coletivamente, a tutela a direitos porventura considerados violados (Acórdão 3182/2014-TCU-Plenário) , a atuação do TCU se justifica no presente caso, em vista da Instrução Normativa 46/2004, mais notadamente seu art.13.
235. A referida IN, que dispõe sobre a fiscalização, pelo Tribunal de Contas da União, dos processos de concessão para rodovias federais, prevê a atuação da Corte desde o ato justificando à conveniência da outorga da concessão (primeiro estágio) até a execução contratual da mesma, buscando a prestação do serviço público adequado, que inclui, conforme exposto nos incisos III e IV do art. 175 da Constituição Federal c/c   § 1o do art. 6º da Lei 8.987, a modicidade das tarifas.
236. Ressalta-se que a citada IN foi revogada pelas IN 81 e 82/2018, porém conforme § 2º do art 15 da IN 82/2018, os processos já autuados ou que vierem a ser autuados até 31/12/2018 permanecerão submetidos aos ritos estabelecidos nas IN TCU 27/1998, IN TCU 46/2004 ou IN TCU 52/2007.
237. Por todo exposto, propõe-se a atuação de processo apartado para promover, com fulcro no art. 250, inciso V, do Regimento Interno do TCU, a oitiva da empresa Triunfo Participações e Investimentos, e do Ministério da Infraestrutura, para que se manifestem, no prazo de 15 (quinze) dias, a respeito dos indícios de irregularidades concernentes no reconhecimento de indenização à TPI pelos estudos apresentados no âmbito do PMI, alertando-os sobre a possibilidade de que, caso não elididos, o TCU assine prazo para que o responsável adote as providências necessárias ao exato cumprimento da lei, determinando a anulação do ato que reconheceu o direito de ressarcimento dos estudos de viabilidade, nos termos do art. 45 da Lei 8.443/1992.
CONCLUSÕES
Audiência da Triunfo, Participações e Investimentos 
238. As razões de justificativas apresentadas se pautaram sobre a legalidade: de se participar do certame (tendo em vista que a empresa participou da elaboração dos estudos) ; das revisões do PMI e dos contatos com o Ministério. 
239. Nesse sentido, explicou-se que as condutas acima são permitidas nos normativos em vigor e acrescentou-se que o que motivou a audiência foi a identificação de envio de dados modificados no âmbito da elaboração dos estudos (PMI 11/2015) , bem como o superdimensionamento de alguns serviços. Ressalta-se que parte dos dados modificados fizeram parte do edital de licitação. 
240. Foi destacado também que a intenção de se beneficiar de uma futura licitação foi evidenciada nas mensagens eletrônicas e apresentações apreendidas pela Polícia Federal no âmbito de operação de busca e apreensão denominada 'cancela livre'.
241. Foram acatadas as razões de justificativas concernentes à gestão ambiental, uma vez que em consulta ao processo administrativo não se confirmou a irregularidade descrita na instrução anterior, qual seja a de redução em torno de 50% do valor inicialmente previsto.
242. Também foram acatadas as razões de justificativas referente a intenção de se retirar a 5ª faixa e operar com a 4ª faixa, uma vez que apesar da intenção de se beneficiar com essa alteração de projeto, não houve efeito prático nos documentos enviados inicialmente pela TPI ao MTPA, justamente porque a alteração foi realizada posteriormente pelo referido Ministério.
243. No entanto, concluiu-se pela rejeição das razões de justificativas da TPI, em relação aos indícios de fraude nos estudos de viabilidade por ela apresentados ao MTPA, no âmbito do PMI 11/2015. Sendo assim, restou comprovada a manipulação dos estudos de tráfego, dos dados de cadastro do pavimento da BR-386/RS, e dos serviços necessários à manutenção do pavimento, as quais foram efetivadas pela TPI com vistas a tirar vantagem competitiva no certame licitatório.
244. Em conclusão, foi pontuado que o PMI faz parte da fase interna da licitação, e a entrega, pela empresa, de documentos alterados no âmbito deste procedimento constitui fundamento para a declaração de inidoneidade pautada no art. 46 da Lei 8.443/1992.
245. Ressalte-se, no entanto, que não há evidências de que esta fraude tenha contaminado o contrato decorrente, uma vez que parte dos dados modificados foram detectados pela EPL (volume de tráfego e superdimensionamento da restaura/conserva) . Bem como há que se ressaltar que a licitação obteve um desconto significativo de 40,53% (http://www.antt.gov.br/rodovias/RIS.html, acessado em 6/5/2019) .
246. Dessa forma, propõe-se a declarar a inidoneidade da empresa Triunfo Participações e Investimentos S.A. para participar de licitação na Administração Pública Federal por até cinco anos, uma vez que restaram comprovadas as suas condutas de fraude à licitação.
Irregularidade 'ilegalidade do ato administrativo que reconheceu o direito de ressarcimento à TPI'
247. Em instrução anterior (peça 33) , a unidade técnica questionou a legalidade do ato administrativo que reconheceu o direito de ressarcimento à TPI pela realização dos estudos, porém o Ministro Relator entendeu que o processo não continha os elementos necessários e suficientes à abertura do contraditório e ampla defesa.
248. Nesse sentido a presente instrução trouxe aos autos todos os documentos que suportaram o reconhecimento do ressarcimento à TPI. Importante frisar que a empresa já recebeu o valor referente ao ressarcimento devido a concessão de liminar no mandado de segurança por ela impetrado.
249. De toda a forma, foi analisada novamente a questão, tendo concluído pela ilegalidade do ato e pela possibilidade de atuação do TCU no caso concreto.
250. Nesse sentido, propõe-se a constituição de apartado visando promover a oitiva da empresa Triunfo e do Ministério da Infraestrutura, para que se manifestem, no prazo de 15 (quinze) dias, a respeito dos indícios de irregularidades concernentes no reconhecimento de indenização à TPI pelos estudos apresentados no âmbito do PMI, alertando-os sobre a possibilidade de que, caso não elididos, o TCU assine prazo para que o responsável adote as providências necessárias ao exato cumprimento da lei, determinando a anulação do ato que reconheceu o direito de ressarcimento dos estudos de viabilidade, nos termos do art. 45 da Lei 8.443/1992.
251. Por fim, propõe-se o encaminhamento de cópia da decisão que vier a ser proferida à Advocacia Geral da União e à Procuradoria Geral da República para que adotem as providencias que considerar cabíveis haja vista o disposto nos art. 5º, inciso IV e art. 19, da Lei 12.846/2013, bem como à Superintendência da Polícia Federal no Rio Grande do Sul e à Procuradoria da República no Rio Grande do Sul, haja vista o compartilhamento das provas integrantes do Inquérito Policial n. 5031455-90.2017.4.04.7100/RS.
PROPOSTA DE ENCAMINHAMENTO
252.	Diante do exposto, submetem-se os autos à consideração superior, propondo:
a) conhecer da presente representação eis que preenchidos os requisitos processuais aplicáveis à espécie (parágrafo 14) ;
b) acatar parcialmente as razões de justificativa apresentadas pela Triunfo, Participações e Investimentos S.A. (parágrafos 46, 64, 81, 106, 115, 146, 163, 185 e 197) ; 
c) com fundamento no art. 46 da Lei 8.443/1992, declarar a inidoneidade da empresa para participar de licitação na Administração Pública Federal por até cinco anos (parágrafo 246) ;
d) determinar a SeinfraRodoviaAviação a constituição de apartado visando promover, com fulcro no art. 250, inciso V, do Regimento Interno do TCU, a oitiva da empresa Triunfo Participações e Investimentos, e do Ministério de Infraestrutura, para que se manifestem, no prazo de 15 (quinze) dias, a respeito dos indícios de irregularidades concernentes no reconhecimento de indenização à TPI pelos estudos apresentados no âmbito do PMI, alertando-os sobre a possibilidade de que, caso não elididos, o TCU assine prazo para que o responsável adote as providências necessárias ao exato cumprimento da lei, determinando a anulação do ato que reconheceu o direito de ressarcimento dos estudos de viabilidade, nos termos do art. 45 da Lei 8.443/1992 (parágrafo 250) ;
e) encaminhar cópia dos autos à Advocacia Geral da União e à Procuradoria Geral da República para que adotem as providências que considerar cabíveis haja vista o disposto nos art. 5º, inciso IV e art. 19, da Lei 12.846/2013;
f) encaminhar cópia dos autos à Procuradoria da República no Rio Grande do Sul, haja vista o compartilhamento das provas integrantes do Inquérito Policial Nº 5031455-90.2017.4.04.7100/RS."
O representante do Ministério Público de Contas junto ao TCU nos autos, Procurador Marinus Eduardo Vries Marsico, em seu parecer à peça 135, divergiu da proposta da unidade técnica:
"Inicialmente, ressalte-se que atuamos no feito em atenção a honrosa solicitação de audiência feita pelo E. Relator (peça 129) .
Trata-se de Representação da Secretaria de Fiscalização de Infraestrutura Rodoviária e de Aviação Civil a respeito de possíveis irregularidades relacionadas ao Procedimento de Manifestação de Interesse (PMI) 11/2015, visando à apresentação de estudos de viabilidade técnica para subsidiar a desestatização das rodovias BR-101/290/386/448/RS, sob a responsabilidade do então Ministério dos Transportes, Portos e Aviação Civil (MTPAC) .
Mediante o compartilhamento de elementos obtidos na denominada 'Operação Cancela Livre' da Polícia Federal (peças 31 e 32) , a unidade técnica apontou atos praticados pela empresa Triunfo, Participações e Investimentos S.A. (TPI) - responsável pela elaboração dos estudos de viabilidade técnica - com a suposta finalidade de obter vantagem competitiva no leilão da concessão (peça 33) .
Após instrução regular, a SeinfraRodoviaAviação, em síntese, considerou justificadas as possíveis irregularidades atinentes aos estudos de gestão ambiental e à futura negociação para operação da quarta faixa reversível, sem a necessidade de construção da quinta faixa, mas rejeitou as justificativas relacionadas a possíveis fraudes nos estudos de tráfego, dados de cadastro de pavimento da BR-386/RS e serviços de conservação por ela apresentados, razão pela qual foi proposta a aplicação da sanção de inidoneidade para licitar à empresa TPI (peça 126) .
Propôs, em acréscimo, a constituição de processo apartado para oitiva da responsável e do Ministério da Infraestrutura sobre as irregularidades, alertando-se que, caso não sejam justificadas, poderia ser determinada a anulação do ato que reconheceu o direito ao ressarcimento dos estudos de viabilidade, com fulcro no art. 45 da Lei 8.443/92.
II
Enquanto o processo se encontrava neste gabinete para manifestação, a empresa TPI apresentou extensa peça intitulada 'manifestação complementar', composta da peça 130, p. 1-45, e das peças 131 a 134.
Nessa petição, a TPI alega, preliminarmente, incompetência do TCU para aplicar a pena de inidoneidade no presente caso, considerando que o ressarcimento dos estudos foi pago posteriormente pela concessionária que venceu o certame, nos moldes previstos pelo art. 16 do Decreto 8.428/2015[footnoteRef:2]. Nesse sentido, sugere uma distinção entre as declarações de inidoneidade do controle externo (art. 46 da Lei 8.443/92) e do controle interno (art. 87, IV, da Lei 8.666/93) . Pondera que, tendo como fundamento o exercício do controle externo, a penalidade somente poderia ocorrer nos limites da fiscalização contábil, financeira, orçamentária, operacional e patrimonial, sendo descabida se não houver recursos públicos envolvidos ou prejuízo ao erário. [2:  Art. 16. Os valores relativos a projetos, levantamentos, investigações e estudos selecionados, nos termos deste Decreto, serão ressarcidos à pessoa física ou jurídica de direito privado autorizada exclusivamente pelo vencedor da licitação, desde que os projetos, levantamentos, investigações e estudos selecionados tenham sido efetivamente utilizados no certame.] 
Ademais, relembra que foi obtido desconto substancial na proposta da empresa vencedora da licitação e que a Administração realizou alterações nos estudos realizados no âmbito do PMI, seja por solicitação da EPL (com a participação da TPI) ou pelas revisões da Comissão Permanente de Outorgas Rodoviárias (sem a participação da TPI) .
Noutra parte, sustenta que o PMI não configura procedimento licitatório para fins de declaração de inidoneidade, devendo ser observados os princípios da legalidade e da tipicidade. Nesse sentido, discorda da premissa da Unidade Técnica de que o PMI compõe a fase interna da licitação e que seria apenável a entrega de documentos considerados inidôneos. Menciona doutrina explicitando que a fase interna da licitação se desenvolve exclusivamente no âmbito da Administração e sem a participação de terceiros, abrangendo autorização, indicação sucinta do objeto e dos recursos para a despesa, etapas previstas no art. 38 da Lei 8.666/93 e que antecedem a divulgação do instrumento convocatório.
Aponta que o PMI é regido pelo Decreto 8.428/2015, iniciando com o edital de chamamento público de estudos (CPE) e autorização para apresentação de projetos, levantamentos, investigações e estudos, encerrando com a avaliação, seleção e aprovação (art. 1º, § 4º) , procedimento independente do leilão da concessão. Pondera que mesmo na nova Lei de Licitações o PMI não integra a fase preparatória da licitação, conforme etapas descritas no artigo 18 da Lei 14.133/2021.
Nessas condições, entende que não seria sequer possível afirmar uma relação de causalidade entre o PMI e eventual licitação da concessão, eis que a autorização para a realização dos estudos de viabilidade possui caráter precário (art. 6º do Decreto 8.428/2015) e nenhum dos projetos selecionados vincula a Administração, cabendo aos seus técnicos avaliarem, opinarem e aprovarem a legalidade, consistência e suficiência dos projetos, levantamentos, investigações e estudos porventura apresentados (art. 11) , podendo adotá-los ou rejeitá-los total ou parcialmente (art. 12) .
Realça que os precedentes mencionados pela Unidade Técnica são todos relacionados a fraudes praticadas no curso de procedimentos licitatórios, esclarecendo não ser o caso da empresa TPI, que jamais figurou como potencial contratada e que tampouco o Decreto 8.428/2015 e o edital de CPE tipificam qualquer conduta passível de penalização no âmbito do PMI, razão pela qual conclui que o reconhecimento de fraude à licitação no caso concreto e a consequente declaração de inidoneidade para licitar resultaria violação aos princípios da legalidade e da tipicidade.
De outra parte, sustenta que os elementos que fundamentam a proposta da Unidade Técnica não se prestam a demonstrar uma suposta fraude à licitação. Refere-se a documentos apreendidos na denominada Operação Cancela Livre, realizada pela Polícia Federal em 30/8/2017 no âmbito do IP 651/2017-SP/RS, sendo compartilhados e-mails, arquivos digitais e impressos.
Pondera que, apesar do compartilhamento e dos juízos de valor de agentes públicos acerca de uma possível irregularidade, até o presente momento, passados 5 (cinco) anos da indigitada operação, a autoridade policial não apresentou relatório conclusivo, tampouco houve denúncia de condutas infracionais a órgãos ou empresas investigadas e seus responsáveis, o que não impediu a Unidade Técnica de concluir pela ocorrência de fraude nos estudos de viabilidade encaminhados pela empresa TPI, supostamente visando obter vantagem competitiva em relação aos demais concorrentes no leilão da concessão.
Com efeito, discorda da aplicação da grave sanção de inidoneidade para licitar com base na apreciação parcial e descontextualizada de documentos apreendidos em inquérito policial que, depois de passado tanto tempo, ainda não se desdobrou em qualquer outra apuração. Documentos esses, ademais, sem relação com o objeto da presente representação, porquanto apuração destinada a investigar a regularidade da contratação direta dos investimentos do 13º Termo Aditivo ao contrato de concessão.
Aduz a atipicidade de sua conduta, com ênfase na correta compreensão do PMI, sem elementos que evidenciem dolo ou fraude à licitação. Nesse sentido, aponta que se desconsidera a finalidade e a dinâmica do PMI, procedimentos no qual o interessado possui ampla liberdade na elaboração de seus estudos, prevista nos itens 1.2 e 2.11 do edital de chamamento público de estudos, e liberdade de diálogo entre os interessados e a Administração, com participação desta na concepção final dos projetos, levantamentos e estudos prevista nos artigos 4°, § 6º, e 15, § 5º, do Decreto 8.428/2015, admitindo que os materiais selecionados sejam revisados e complementados.
Ao relatar cronologicamente o PMI 11/2015, menciona que, em 28/7/2015, 29 empresas foram autorizadas a elaborar estudos de viabilidade (peças 50 e 51) ; em 16/5/2016 a empresa TPI solicitou, fundamentadamente, prorrogação do prazo para realizar levantamentos de campo do pavimento em razão do elevado volume de chuvas em período recente (peça 53) , concluindo os estudos em 28/7/2016; alterações no escopo dos trabalhos motivadas pelo MTPAC, com fracionamento do projeto em trechos e novos estudos (peça 54) ; os estudos foram entregues em 6/12/2016, tendo a EPL solicitado novos ajustes, aprovados em 23/12/2016 (peça 55) ; dada a prioridade, foi aberta a consulta pública sobre o projeto em 31/1/2017, estendendo-se até 17/3/2017 (peça 56) , constituindo-se Grupo de Trabalho com representantes dos governos federal e estadual, cujos estudos foram revisados e entregues em 30/6/2017 (peça 58) . Ressalta que em 18/7/2017 foi realizada atualização do valor de ressarcimento decorrente da alteração de escopo, tendo o MTPAC informado à empresa TPI quando da aprovação do Plano de Outorga (peça 59) .
Prossegue relatando que, após amplo debate com o Tribunal, a Agência Nacional de Transportes Terrestres (ANTT) publicou nota técnica contendo uma série de mudanças regulatórias visando dirimir questionamentos, sendo publicado em 3/7/2018 o edital da concessão 1/2018 com previsão de ressarcimento dos estudos de viabilidade fixado em R$ 7.619.196,07 (novembro/2016) à empresa TPI como condicionante para a assinatura do contrato de concessão (peça 60) . Ressalta que o Grupo TPI não participou do leilão realizado em 1/11/2018 (peça 61) , sendo vencedor do Grupo CCR, que assinou o contrato em 11/1/2019.
Esclarece que os estudos são estimativas, cujas projeções somente seriam confirmadas em levantamentos com maior aprofundamento (projeto básico e executivo) e que os realizados no ambiente do PMI não possuem esse grau de precisão e profundidade, e que eventuais adequações sugeridas pela Empresa de Planejamento e Logística (EPL) ou pela Comissão Permanente de Outorgas Rodoviárias não se prestam a comprovar tentativa de fraude à licitação ou superestimativa de serviços, mas que são inerentes ao aprofundamento dos estudos produzidos no PMI. A ampla participação de agentes públicos e privados na concepção final dos estudos, em sua ótica, afasta a possibilidade de manipulação do resultado do PMI ou o direcionamento do resultado de uma futura concessão.
Sustenta que o PMI 11/2015 não criou vantagem indevida, e sim serviu para conferir segurança jurídica para a Administração e para a coletividade usuária das rodovias, dando mais segurança para as licitantes que acudiram ao procedimento nos moldes propostos pela empresa TPI. Nesse sentido, pondera que a própria Unidade Técnica reconhece não haver evidências de que as supostas fraudes tenham contaminado o contrato de concessão, visto que parte dos dados modificados foram ajustados pela EPL (volume de tráfego e superdimensionamento da conservação) , de modo que não se sustentam as suposições da intenção da empresa TPI em adulterar dados para fraudar e obter vantagem competitiva em uma licitação da qual não participou.
Aponta que tais conclusões foram baseadas em interpretação equivocada de e-mail de 5/5/2016 (peça 8) , apresentação do Grupo Triunfo (peça 10) , ata de reunião (peça 13) , e-mail de 3/5/2016 (peça 14) , mensagem eletrônica de 29/3/2017 (peça 23) [não localizamos a mensagem eletrônica nos autos, não compondo ela a peça 23] e e-mail de 4/6/2017 (peça 14) [peça 25], para os quais apresenta suas explicações (item 91 da peça 130) , apontando não haver neles evidências de condutas passíveis de caracterizar fraude à licitação.
Questiona os apontamentos da SeinfraRodoviaAviação em relação à suposta manipulação dos estudos de tráfego, dos dados de cadastro do pavimento da BR-386 e dos serviços necessários à manutenção do pavimento. Reitera que os estudos de viabilidade em PMI são estimativas preliminares que não excluem a responsabilidade da Administração e dos licitantes na futura concessão, devendo a própria competição garantir o ajuste da tarifa módica e adequada a ser cobrada pelo concessionário, entendimento corroborado pela manifestação da ANTT perante o TCU no primeiro estágio da fiscalização da concessão (ref. item 100 da peça 130) , em suma, não se esperando que o futuro concessionário conduza integralmente suas atividades às custas de projetos e soluções obtidas em estudos de viabilidade prévios à concessão, mas com base em seus próprios projetos.
Traz à lume memoriais à fiscalização da desestatização das rodovias BR-101/290/386/448/RS formulado pela ANTT, por meio do qual a agência regulatória teria esclarecido que a empresa responsável pela elaboração dos estudos objeto do PMI possui autorização precária e revogável que não garante vantagem ou exclusividade no certame, tampouco direito ao ressarcimento caso o leilão não aconteça, bem como que apresentou solução possível dentro das regras do chamamento público, com estudos revisados e ajustados pela Administração, material referencial e não vinculante destinado a determinar a tarifa teto a ser utilizada no leilão da concessão.
Afirma que a assinatura do Contrato de Concessão da RIS em 11/1/2019 e o pagamento do ressarcimento dos estudos pela empresa vencedora corroboram a consistência dos estudos de viabilidade encaminhados pela empresa TPI ao MTPAC.
De toda forma, quanto aos estudos de tráfego, aduz ter agido com transparência ao apresentá-los e discutido suas premissas com a EPL, estudo complexo e amplo que depende de diferentes parâmetros serem sopesados adequadamente, com o uso de softwares que simulam a distribuição do tráfego na rede de transporte em deslocamentos de veículos com origem e destino, de modo a estimar o custo do transporte com base na simulação de diferentes cenários de tráfego com diferentes tarifas de pedágio.
Entende equivocado vislumbrar intenção da empresa TPI de majorar as fugas e criar duas versões do modelo de tráfego, alegando que, na verdade, apenas comparou cenários testados e que resultaram em dois cenários distintos, um com parâmetros aceitos pela EPL (tarifa, valor do tempo e custo operacional) e outro com parâmetros distintos, mas que defende serem válidos no contexto da testagem e da sensibilidade do modelo. Alega que o modelo entregue teve suas premissas expostas, discutidas e aceitas pela EPL, sendo que na posterior etapa de licitação cada licitante deveria elaborar seu modelo adotando parâmetros próprios.
Relativamente aos dados de cadastro do pavimento da BR-386/RS, refuta a afirmação de que tenham sido piorados com vistas a favorecer o grupo TPI. Justifica em razão de condições pluviométricas excepcionais ocorridas após o levantamento completo dos parâmetros de pavimento para os estudos do PMI e superveniente necessidade de avaliação do impacto que essas alterações representariam nos estudos de recuperação da malha pavimentada. Enfatiza não se tratar de argumentação posterior, eis que já constava do pedido de prorrogação do prazo para entrega dos estudos feito pela empresa TPI ao MTPAC, considerada pertinente pelo órgão e que viabilizou a prorrogação do prazo.
Ademais, alega que não faria sentido a estratégia de depreciar artificialmente os parâmetros para superestimar as intervenções necessárias e obter vantagem na futura licitação, visto que o edital da Rodovia de Integração do Sul (RIS) previu claramente a responsabilidade de cada proponente na análise direta das condições do sistema rodoviário, tendo sido obtidos os dados disponíveis com fins de precificação de teto da concessão, os quais não apresentam caráter vinculativo ou constituem qualquer responsabilidade da Administração perante proponentes ou futura concessionária, que deveriam realizar seus próprios levantamentos.
No que tange aos serviços de manutenção do pavimento, alega que foram desenvolvidos em conjunto com a EPL e os parâmetros e critérios por ela fornecidos, sendo modelagem complexa. Questiona as graves acusações no sentido de manipulação indevida dos estudos, reiterando tratar-se de estimativas preliminares, sem o aprofundamento e dimensionamento inerentes às etapas posteriores. Ademais, enfatiza a transparência e a publicidade na ampla divulgação do conteúdo dos estudos de viabilidade, com ajustes realizados após a primeira versão dos estudos entregue em 28/7/2016, como é natural ocorrer.
Quanto ao direito ao ressarcimento dos estudos apresentados no âmbito do PMI, relata que, como medidas preliminares para uma eventual nulidade do ato que autorizou o ressarcimento, foi determinado à Unidade Técnica que elaborasse análise com ênfase na teoria das nulidades versus princípio do enriquecimento sem causa da Administração, com avaliação das consequências práticas do eventual reconhecimento de nulidade, do critério usado para quantificar o montante a ser ressarcido, dos documentos que suportam o despacho ministerial que aprovou o montante a ser ressarcido e, a princípio, da ausência de prejuízo para a União.
A propósito, pondera que em momento algum o art. 4º, II, da Lei 9.784/99 e o art. 14 da Lei 8.987/95 estabelecem, para uma eventual má-fé do particular, a sanção de devolução dos valores efetivamente devidos à empresa responsável pela elaboração dos estudos de viabilidade. Compara que nem mesmo uma anulação de atos administrativos com efeitos retroativos teria essa consequência, porquanto vedado o enriquecimento sem causa da Administração que se beneficiou dos estudos da TPI aproveitados na licitação da RIS com as devidas adaptações. Nesse sentido, menciona legislação e jurisprudência aplicáveis (art. 884 do Código Civil, art. 59, parágrafo único, da Lei 8.666/93, REsp 662.924/MT, AgInt no REsp 1.585.674/SP) , assegurando o pagamento em razão de serviços efetivamente prestados, sob pena de enriquecimento sem causa.
Enfatiza que elaborou os estudos sob autorização da Administração e que realizou dispêndios nesse propósito, sendo os estudos utilizados em larga medida no leilão da concessão, possuindo direito subjetivo ao ressarcimento de seus gastos, valor fixado com base nos parâmetros estabelecidos no edital de chamamento. Nesse sentido, alega que a seleção do estudo no PMI já seria o bastante para incorporação do correspondente valor no cálculo tarifário, ademais, sendo o ressarcimento uma condicionante para assinatura do contrato de concessão.
III
Feito o relato do necessário, em que pese a propriedade com que instruiu os presentes autos, pedimos vênias à SeinfraRodoviaAviação para divergir da sua proposta de encaminhamento (peças 126 a 128) , pelas razões que passaremos a expor adiante.
Primeiramente, cumpre afastar de plano a alegação da TPI quanto à incompetência do TCU no caso concreto, sob o frágil argumento de ausência do aporte de recursos públicos e, consequentemente, de inexistência de dano ao erário.
Ressalte-se que o PMI é realizado por meio de diversos atos administrativos praticados por órgão jurisdicionado do TCU, atos esses passíveis de fiscalização por parte do Controle Externo, segundo se extrai dos artigos 70 e 71 da Constituição Federal de 1988.
Outrossim, mesmo no que tange ao ressarcimento à empresa responsável pelos estudos de viabilidade, cujo valor deverá ser pago pela vencedora da subsequente licitação, apesar de tal quantia não ser despesa pública nos estritos termos do artigo 14 da Lei de Responsabilidade Fiscal, constitui despesa a ser suportada pela União, ainda que de maneira indireta, com reflexo direto no valor da outorga, a atrair a competência do Controle Externo a cargo, in casu, do TCU.
Tal entendimento já foi perfilhado pelo TCU, consoante se extrai do enunciado da Jurisprudência Selecionada formulado com fulcro no Acórdão 3164/2020-TCU-Plenário, redigido nos seguintes moldes:
'Compete ao TCU analisar indícios de sobrepreço no pagamento de valores a título de ressarcimento pela realização de estudos preliminares em Procedimento de Manifestação de Interesse - PMI (Decreto 8.428/2015) , pois, apesar de o pagamento ser feito diretamente pela futura concessionária aos consultores responsáveis pela realização dos estudos selecionados, constitui efetiva redução do valor de outorga, fato que, apesar de não representar renúncia de receita nos estritos termos do art. 14 da Lei Complementar 101/2000 (LRF) , lhe confere a característica, de forma indireta, de despesa arcada pela União'.
Feito esse registro inicial acerca da patente competência do TCU para examinar o caso em exame nestes autos, passamos a manifestar nossa divergência quanto à possibilidade de considerar o PMI como fase interna do leilão da concessão.
Tal conclusão desconsidera que, embora possuam objetivos assemelhados em alguma medida, os atributos da publicidade do chamamento público de estudos e da inerente participação de terceiros externos à Administração no âmbito do PMI se mostram incompatíveis com a fase interna de uma licitação, a qual deve processar-se exclusivamente no âmbito do Poder Público, consoante se depreende da mais abalizada doutrina do Direito Administrativo. Nesse sentido leciona Lucas Rocha Furtado:
'A primeira fase da licitação, que se desenvolve antes da publicação do edital e que está compreendida no procedimento de licitação, encontra-se disciplinada, em linhas gerais, no art. 38 da Lei 8.666/93, que dispõe in verbis:
 (...) 
A fase interna será concluída tão logo seja dada publicidade ao ato convocatório. Ela é dita interna porque envolve apenas a administração, não afetando pessoas estranhas à estrutura administrativa.'[footnoteRef:3] [3:  Furtado, Lucas Rocha. Curso de licitações e contratos administrativos. Belo Horizonte: Fórum, 2007. Págs. 206 e 207.] 
Evidenciam igualmente o entendimento de não se tratar o PMI de fase da licitação inúmeras passagens do correspondente decreto regulamentador (Decreto 8.428/2015) , algumas delas abaixo transcritas a fim de elucidar a questão, verbis:
'Art. 1º Este Decreto estabelece o Procedimento de Manifestação de Interesse - PMI (...) 
Art. 2º A competência para abertura, autorização e aprovação de PMI será exercida pela autoridade máxima ou pelo órgão colegiado máximo do órgão ou entidade da administração pública federal competente para proceder à licitação do empreendimento ou para a elaboração dos projetos, levantamentos, investigações ou estudos a que se refere o art. 1º. (...) 
Art. 4º (...) 
§ 6º O edital de chamamento público poderá condicionar o ressarcimento dos projetos, levantamentos, investigações e estudos à necessidade de sua atualização e de sua adequação, até a abertura da licitação do empreendimento, em decorrência, entre outros aspectos, de: (...) 
Art. 6º A autorização para apresentação de projetos, levantamentos, investigações e estudos: (...) 
II - não gerará direito de preferência no processo licitatório do empreendimento;
III - não obrigará o Poder Público a realizar licitação;'
Trata-se o PMI, portanto, de procedimento próprio, autônomo, desvinculado da licitação que sobrevirá, sendo realizado, como visto acima, mediante processo de chamamento público. Não se confunde com o certame da concessão, pois cada qual tem objeto, obrigações, vigência e regulamentação próprios.
E, em que pesem as sobreditas semelhanças de objetivo do PMI e da fase interna da licitação, pensamos não ser devido, com base nessas semelhanças, utilizar-se da analogia para aplicar o art. 46 da Lei 8.443/1992, eis que, como é cediço, vedada a interpretação extensiva para fins de aplicação de norma sancionadora do Direito Administrativo.
Não se tratando o PMI, portanto, de fase interna da licitação, caberia perquirir se o chamamento público poderia ser considerado um procedimento licitatório, a fim de aplicar-se ao PMI, diretamente, a norma sancionatória prevista na Lei 8.443/1992, cuja redação prevê textualmente 'a ocorrência de fraude comprovada à licitação'.
Certamente há diversas semelhanças que aproximam o procedimento de manifestação de interesse ao procedimento licitatório lato sensu, a justificar, inclusive, a transposição de princípios e preceitos gerais das normas de licitação ao chamamento público.
Todavia, há significativas diferenças entre eles que não devem ser ignoradas.
Cite-se, de início, entendimento perfilhado pela Advocacia-Geral da União no bojo do Parecer 92/2017/DECOR/CGU/AGU, acerca da diferenciação entre o chamamento público e a licitação pública, cujo excerto a seguir extraímos do Relatório que deu suporte ao Acórdão 1273/2018-TCU-Plenário, de Relatoria do E. Ministro Vital do Rêgo:
'21. O chamamento vem ganhando espaço no setor público e consiste num procedimento preliminar de pesquisa de mercado. Não é fase nem nova modalidade de licitação pública. Serve para orientar o gestor na tomada de decisão e confere mais transparência às contratações diretas.'
Ademais, sobressai no PMI do Decreto 8.428/2015 uma relação de precariedade, contexto diferenciado, p. ex., em relação aos consultores contratados com base na Lei 8.666/93, que fazem jus ao pagamento independentemente do avanço do empreendimento. Também a consultoria pode desistir a qualquer momento de elaborar os serviços com base no art. 7º, II, B, do Decreto 8.428/2015, e a Administração pode rejeitar ou aproveitar, total ou parcialmente, os estudos e levantamentos realizados, com ampla liberdade de modificação em quaisquer aspectos.
Eventual ação fraudulenta em licitações e contratos em geral tem o potencial de resultar diretamente vantagem indevida própria ou alheia, ao passo que no PMI as prerrogativas da Administração de ampla revisão e modificação do conteúdo dos estudos preliminares mitigam em boa medida a possibilidade de que vantagens indevidas ou prejuízos sejam criados pela empresa responsável, visto que o material é revisado e aprovado no todo ou em parte pelo Poder Público ainda no âmbito do PMI, ademais, sendo o certame da concessão processo independente e desvinculado de possível PMI que o preceda.
Pretender o contrário seria retirar, segundo pensamos, o próprio Poder Público outorgante da relação de planejamento da futura concessão, transferindo o risco inteiramente para o particular que se dispusesse a elaborar estudos em cenário preliminar, passível de ajustes e modificações, como é esperado ocorrer e está previsto no Decreto 8.428/2015.
Além disso, os estudos preliminares também não são substitutivos da modelagem própria da Administração outorgante e da futura concessionária, segundo a mesma norma de regência. A propósito, muitas alterações nos estudos e levantamentos produzidos pela empresa TPI foram realizadas ou determinadas pelo então MTPAC.
Não poderíamos endossar, portanto, a equiparação do PMI a um processo licitatório típico para fins de aplicação de sanções. Por certo que os princípios e preceitos gerais da Lei 8.666/93 devem incidir no instituto, porém, para fins da aplicação de sanções, a interpretação das normas deve sempre seguir outro caminho, cabendo ponderar as muitas diferenças entre o PMI e as licitações e contratos em geral.
A esse propósito, convém realçar os motivos listados pelo Ministério dos Transportes para a realização dos estudos de viabilidade de concessão por meio de PMI, estampados no item 12, p. 4, do documento que se encontra encartado à peça 68 (cópia de documento do processo 50000.010576/2015-48) , os quais bem demonstram as diferenças entre o instituto e uma licitação, nos seguintes moldes:
'12) Deste modo, sugerimos que o Ministério dos Transportes torne público, por meio de Edital de Chamamento, o seu interesse no estudo do referido trecho utilizando o instrumento supra, deixando claro que eventual autorização:
a. Não terá caráter de exclusividade;
b. Não gerará direito de preferência para a outorga da concessão;
c. Não obrigará o Poder Público a realizar a licitação;
d. Não criará, por si só, qualquer direito ao ressarcimento dos valores envolvidos na sua elaboração;
e. Será pessoal e intransferível; e
f. Não garantirá que os estudos realizados serão selecionados ou utilizados.'
Nesse cenário de precariedade de obrigações e liberdade de modificação, pode-se inferir que o escopo do PMI previsto no Decreto 8.428/2015 seja o de conferir um lastro técnico inicial ao processo de desestatização, com estudos que auxiliem na precificação e no entendimento da dinâmica de modelagem técnica e econômico-financeira dos serviços.
Nesse contexto, conquanto não desconheçamos entendimento do E. TCU que considera, para fins de aplicação do art. 46 da Lei 8.443/1992, o termo licitação no sentido lato, a fim de abarcar também, p. ex., a dispensa de licitação, deve-se perceber que tal interpretação obedece a certos limites, a fim de não elastecer a abrangência do termo para além de procedimentos licitatórios lato sensu, visto que a dispensa de licitação é procedimento integralmente regulado pela lei de licitações e contratos (Lei 8.666/1993) , o que a difere sobremaneira do chamamento público.
Veja-se, portanto, que a suposta extensão de interpretação conferida pela Corte de Contas coaduna-se integralmente à mens legis do mencionado dispositivo da Lei 8.443/1992, na medida em que os procedimentos que levam à dispensa de licitação possuem idênticos objetivo e objeto que as demais modalidades de licitação, além de eventual ação fraudulenta em seu bojo produzir iguais resultados às fraudes perpetradas em licitações, merecendo, destarte, tratamento equivalente pela norma, o que foi alcançado com a exegese levada a efeito por essa Corte.
Todavia, o mesmo raciocínio não pode ser aplicado ao PMI, por não se tratar de procedimento licitatório, nem mesmo lato sensu, e, ainda, em face das inúmeras diferenças acima mencionadas, que tornam os resultados de eventual ação fraudulenta significativamente diversos daqueles obtidos em procedimento licitatório. Desse modo, não seria possível alargar ainda mais a abrangência da declaração de inidoneidade prevista na lei orgânica do TCU com vistas a aplicá-la ao âmbito do PMI, pois tal interpretação, a nosso juízo, já não mais atenderia à mens legis referente ao dispositivo.
De mais a mais, deve-se proceder com extrema parcimônia ao conferir interpretações ampliativas em matéria de direito administrativo sancionador, pois o princípio da legalidade estrita que o norteia, bem assim a direta incidência da parte final do art. 5º, XXXIX, da Constituição Federal de 1988[footnoteRef:4], obsta a analogia para fins de sua aplicação, como tantas vezes já assentado pelo E. Superior Tribunal de Justiça, trazendo-se à baila os seguintes julgados para exemplificar: [4:  "XXIX - não há crime sem lei anterior que o defina, nem pena sem prévia cominação legal;"] 
'III. Em recente julgado, a Primeira Seção do STJ concluiu que, 'no âmbito da persecução cível por meio de processo judicial, e por força do princípio da legalidade estrita em matéria de direito sancionador, as sanções aplicáveis limitam-se àquelas previstas pelo legislador ordinário, não cabendo ao Judiciário estendê-las ou criar novas punições, sob pena, inclusive, de violação ao princípio da separação dos poderes''[footnoteRef:5] (grifos acrescidos) [5:  AgInt no AgInt no REsp 1941701/SC. Relatora Ministra Assusete Magalhães. Publicado em 12/8/2022.] 
'PROCESSUAL CIVIL. ADMINISTRATIVO. AÇÃO POPULAR. ATO DE IMPROBIDADE. APLICAÇÃO DAS SANÇÕES IMPOSTAS PELA LEI N.º 8.429/92. IMPOSSIBILIDADE. PRINCÍPIOS DA LEGALIDADE E TIPICIDADE.
1. O direito administrativo sancionador está adstrito aos princípios da legalidade e da tipicidade, como consectários das garantias constitucionais (Fábio Medina Osório in Direito Administrativo Sancionador, RT, 2000) .
2. À luz dos referidos cânones, ressalvadas as hipóteses de aplicação subsidiária textual de leis, a sanção prevista em determinado ordenamento é inaplicável a outra hipótese de incidência, por isso que inacumuláveis as sanções da ação popular com as da ação por ato de improbidade administrativa, mercê da distinção entre a legitimidade ad causam para ambas e o procedimento, fato que inviabiliza, inclusive, a cumulação de pedidos. Precedente da Corte: REsp 704570/SP, Rel. Ministro Francisco Falcão, Rel. p/ Acórdão Ministro Luiz Fux, DJ 04.06.2007.3. A analogia na seara sancionatória encerra integração da lei in malam partem, além de promiscuir a coexistência das leis especiais, com seus respectivos tipos e sanções.'[footnoteRef:6] (grifamos) [6:  REsp 879360/SP. Relator Ministro Luiz Fux. Publicado no DJe em 11/9/2008.] 
'ADMINISTRATIVO. RECURSO ORDINÁRIO EM MANDADO DE SEGURANÇA. TRANSPORTE COLETIVO E INDIVIDUAL DE PASSAGEIROS. TAXI. PENALIDADE. PRINCÍPIO DA LEGALIDADE ESTRITA.
1. A aplicação de penalidades está sujeita ao princípio da legalidade estrita. Mesmo no âmbito do poder de polícia, a Administração não está autorizada a aplicar sanções não previstas em lei. Não é legítima a aplicação a motoristas de taxi, modalidade de transporte individual, de penalidades estabelecidas para infrações no âmbito do transporte coletivo de passageiros. No âmbito do poder estatal sancionador, penal ou administrativo, não se admite tipificação ou penalização por analogia.'[footnoteRef:7] (grifos não constam do original) [7:  RMS 21922/GO. Relator Ministro Teori Zavascki. Publicado no DJ em 21/06/2007, p. 273.] 
'PROCESSUAL CIVIL. VIOLAÇÃO AO ART. 535 DO CPC. INOCORRÊNCIA. ADMINISTRATIVO. PODER DE POLÍCIA. INFRAÇÃO SANITÁRIA. EMBARCAÇÃO ESTRANGEIRA. AGENTE MARÍTIMO. AUSÊNCIA DE RESPONSABILIDADE OBJETIVA. RECURSO PROVIDO.
1. A responsabilidade por infração sanitária cometida no interior de embarcação estrangeira atracada em Porto situado no Brasil não pode ser imputada ao agente marítimo se indemonstrado o nexo de causalidade entre a conduta e o resultado danoso, uma vez que, nos termos do art. 3º da Lei 6.437/77, por não versar caso de responsabilidade objetiva, revela-se indispensável para a configuração do ilícito sanitário que o agente tenha dado causa ou concorrido para a prática da infração.
2. O Princípio da Legalidade estrita, que rege o Poder Sancionatório da Administração, impede a responsabilização do agente marítimo por infração sanitária apurada em decorrência do descumprimento de dever imposto por meio de lei ao armador ou proprietário do navio.'[footnoteRef:8] (grifos nossos) [8:  REsp 993712/RJ. Relator Ministro Luiz Fux. Publicado no DJe em 18/11/2010.] 
'ADMINISTRATIVO. RECURSO ORDINÁRIO EM MANDADO DE SEGURANÇA. DIREITO DO CONSUMIDOR. CONTRATO DE SEGURO. NÃO-RENOVAÇÃO. OFERECIMENTO DE PRODUTO SIMILAR. APLICAÇÃO DE MULTA. AUSÊNCIA DE SUBSUNÇÃO DO FATO À NORMA. PRINCÍPIO DA LEGALIDADE ESTRITA. PROVIMENTO DO RECURSO.
1. Os atos da Administração Pública devem sempre pautar-se por determinados princípios, dentre os quais está o da legalidade. Por esse princípio, todo e qualquer ato dos agentes administrativos deve estar em total conformidade com a lei e dentro dos limites por ela traçados.2. A aplicação de sanções administrativas, decorrente do exercício do poder de polícia, somente se torna legítima quando o ato praticado pelo administrado estiver previamente definido pela lei como infração administrativa.'[footnoteRef:9] (grifos acrescidos) [9:  RMS 21274/GO. Relatora Ministra Denise Arruda. Publicado no DJ em 16/10/2006, p. 292.] 
'DIREITO ADMINISTRATIVO. RECURSO ORDINÁRIO EM MANDADO DE SEGURANÇA. PROCON. APLICAÇÃO DE MULTA NO EXERCÍCIO DO PODER DE POLÍCIA. PRINCÍPIO DA LEGALIDADE. AUSÊNCIA DE TIPICIDADE DA INFRAÇÃO.
1. O procedimento administrativo pelo qual se impõe multa, no exercício do Poder de Polícia, em decorrência da infringência a norma de defesa do consumidor deve obediência ao princípio da legalidade. É descabida, assim, a aplicação de sanção administrativa à conduta que não está prevista como infração.'[footnoteRef:10] (grifamos) [10:  RMS 19510/GO. Relator Ministro Teori Zavascki. Publicado no DJ em 03/08/2006, p. 202.] 
Por essas razões, conquanto este órgão do parquet especializado compartilhe do sentimento de que eventual fraude ocorrida em PMI não deva ser ignorada, merecendo ser coibida com o devido rigor, as razões acima expostas nos levam a concluir pela impossibilidade de aplicação da punição prevista no art. 46 da Lei 8.443/1992 em casos como o presente, por não se tratar o PMI de fase interna da licitação ou mesmo de licitação autônoma prévia, como já visto, bem assim em razão de o princípio da legalidade estrita obstar, segundo pensamos, eventual interpretação extensiva a fim de aplicar, no âmbito de PMI, sanção expressamente prevista para fraude à licitação.
Caso superados os impedimentos que ora levantamos quanto à impossibilidade, em tese, de aplicação da sanção estabelecida no art. 46 da Lei 8.443/1992, passamos a examinar os atos praticados pela TPI.
Percebemos que a Seinfra (peça 33) , a fim de sustentar a ocorrência de fraude a processo licitatório, carreou evidências que considerou sugestivas da intenção da empresa no sentido de alterar os estudos de viabilidade com a finalidade de obter vantagem competitiva no certame da concessão, quais sejam, email de 5/5/2016 (peça 8) , apresentação do Grupo Triunfo (peça 10) , ata de reunião (peça 13) , e-mail de 3/5/2016 (peça 14) ; mensagens eletrônicas de 29/3/2017 (supostamente peça 23, mas não localizamos as mensagens mencionadas pela Unidade Técnica nos autos) e email de 4/6/2017 (referenciado como peça 14, embora se trate da peça 25) . Na sequência, foram confrontados os estudos produzidos pela empresa TPI no âmbito do PMI, com ênfase na análise técnica e econômico-financeira de seu conteúdo.
Em suma, entendeu-se, no curso da instrução, que trechos das mensagens mostravam a intenção da empresa TPI de elevar indevidamente os custos e piorar o cadastro do pavimento para sugerir intervenções mais robustas, inflando assim o valor a ser previsto no edital que comporia a licitação da concessão para a empresa apresentar os maiores descontos e ser vencedora. Também foi apontada a intenção de orçar obras com a expectativa de não as realizar durante a concessão, bem como de futuramente negociar alterações contratuais com a Administração.
Com a devida vênia, os elementos apontados pela Seinfra, conquanto sugestivos de ação possivelmente ilícita por parte da TPI, não nos convenceram da comprovação da ocorrência de fraude no procedimento em questão.
Não ignoramos que a caracterização de fraude independe da obtenção de vantagem indevida. Contudo, não vislumbramos os componentes de uma ação manifestamente fraudulenta que justifique a responsabilização proposta na análise, que inclui aplicação da gravosa pena de inidoneidade prevista no art. 46 da Lei 8.443/92 e desdobramentos tendentes a considerar indevido o ressarcimento pago pela concessionária à empresa TPI.
Não nos parece adequado concluir, a partir de declarações interna corporis obtidas por força de apreensão policial, as quais não se encontram dentro de um contexto claro, pela caracterização de fraude à licitação, conclusão essa que depende de ilações quanto ao significado de certos termos utilizados nas comunicações e documentos apreendidos, além de diversas suposições quanto a intenções e expectativas da empresa responsável.
De outra parte, nota-se na evolução da análise técnica também a redução do espectro de possíveis fraudes, sendo consideradas afastadas as possíveis irregularidades em gestão ambiental e na previsão do trecho de 5ª faixa, passível de ser substituído pela reversão da 4ª faixa.
Adicionalmente, as justificativas apresentadas quanto ao que a Unidade Técnica intitulou de 'fraude grosseira', consistente no acréscimo linear de 30% dos dados da situação da estrutura do pavimento da BR-386/RS informados pela TPI ao Ministério, nos pareceram suficientemente razoáveis, lançando consistentes dúvidas sobre a caracterização de fraude a justificar a declaração da inidoneidade da empresa.
Com efeito, a aplicação do percentual sobre os estudos de recuperação da malha pavimentada provenientes de dados coletados em setembro de 2015 pode, em tese, ter decorrido de estimativa superficial de deterioração do pavimento ocasionada pelas intensas chuvas que assolaram a região entre aquela data e a efetiva entrega dos estudos, cujo mês de outubro apresentou o segundo maior volume de chuvas registrado na história para a Capital[footnoteRef:11], por exemplo. [11:  https://g1.globo.com/rs/rio-grande-do-sul/noticia/2015/11/porto-alegre-tem-recorde-historico-de-volume-de-chuva-em-outubro.html. Acessado em 21/9/2022.] 
Mesmo sobre as ditas irregularidades remanescentes, não vemos sentindo em sustentar fraude à licitação de desestatização se não há indícios de prejuízo à lisura do leilão da concessão e nem de que a empresa TPI tenha obtido qualquer benefício, visto que a mencionada empresa nem sequer participou do leilão da concessão realizado em 1/11/2018 (peça 61) , sendo vencedor o Grupo CCR, que assinou o contrato de concessão em 11/1/2019.
Quanto a esse ponto, a própria Seinfra afirma não haver evidências de que a atuação da TPI tenha contaminado o correspondente leilão e o contrato firmado com o Grupo CCR, cujo desconto alcançou o considerável índice de 40,53%.
Registre-se que os estudos de viabilidade considerados maliciosamente adulterados pela análise da Seinfra acabaram por ser aproveitados no leilão da concessão, devidamente ajustados pelo Poder Público outorgante no exercício de suas competências previstas na legislação do PMI, tratando-se tais ajustes e modificações de possibilidade inerente ao PMI, não sugerindo, per se, a existência de vícios intencionais no estudo.
Nesse contexto, carente de evidências, como visto acima, de que os estudos elaborados pela TPI tenham contaminado o mencionado leilão e seu correspondente contrato, pensamos que os atos em exame neste processo não deveriam justificar a apenação alvitrada pela Unidade Técnica.
Seria insustentável afirmar inexistir responsabilidade técnica na elaboração de estudos em PMI, devendo o material apresentar acurácia, utilidade e ser fundamentado. Todavia, a utilidade dos estudos se presume do aproveitamento no leilão da concessão e consequente ressarcimento, pois o Poder Público poderia rejeitá-los totalmente, a teor do art. 12, II, do Decreto 8.428/2015, o que ensejaria o não ressarcimento das despesas efetuadas[footnoteRef:12]. [12:  Art. 12. Os projetos, levantamentos, investigações e estudos poderão ser rejeitados: (...) II - totalmente, caso em que, ainda que haja licitação para contratação do empreendimento, não haverá ressarcimento pelas despesas efetuadas.] 
Por sua vez, ajustes e modificações daqueles dados podem ser compreendidos dentro da liberdade do Poder Público outorgante, assim como da margem de discricionariedade técnica dos estudos preliminares invocada pela empresa TPI em suas justificativas. Conforme dito, não vislumbramos evidências suficientemente robustas para caracterizar fraude na conduta da empresa responsável pela elaboração dos estudos de viabilidade.
No cerne da instrução, entendemos que, quando se passa para a análise do conteúdo de estudos preliminares elaborados no âmbito do PMI, com especulações sobre possíveis intenções fraudulentas em benefício próprio ou no intuito de fraudar as bases do subsequente certame de desestatização, tais circunstâncias passam a ser premissa fundamental para a responsabilização, necessitando restar devida e indiscutivelmente caracterizadas a fim de se responsabilizar a empresa. A propósito, a redação conferida ao art. 46 da Lei 8.443/1992 já deixa clara a necessidade dessa caracterização, ao incluir o vocábulo comprovada após o substantivo fraude.
De outra parte, não verificamos na jurisprudência do Tribunal sobre Procedimento de Manifestação de Interesse (PMI) caso em que a empresa responsável pela elaboração dos estudos tenha sido apenada com qualquer sanção, o que inclui a gravíssima pena de inidoneidade prevista no art. 46 da Lei 8.443/92 e proposta pela Unidade Técnica.
No geral, verificam-se casos em que são expedidas determinações e recomendações aos órgãos responsáveis pelo planejamento das outorgas visando coibir ocorrências similares e alcançar melhor aderência às normas regulamentares, inclusive não tendo prevalecido casos em que houve contundentes impugnações no tocante ao ressarcimento pelos estudos preliminares. Nesse sentido, Acórdão 3164/2020-TCU-Plenário, Rel. Min. Vital do Rêgo, Acórdão 2732/2015-TCU-Plenário, Rel. Min. Bruno Dantas, Acórdão 1155/2014-TCU-Plenário, entre outros. Peculiaridades à parte, em todos os casos foi assegurado o direito ao ressarcimento e os valores fixados para tal finalidade, no máximo com determinações visando aprimorar a quantificação desse e de outros aspectos em futuros certames.
No que tange aos desdobramos alvitrados pela Unidade Técnica com a proposta de constituição de processo apartado para oitiva da empresa TPI e do atual Ministério da Infraestrutura, com vistas a uma possível anulação do ato que autorizou o ressarcimento, consideramos que a medida seria de pouca utilidade para a efetiva apuração de suposta fraude, haja vista o tempo transcorrido e as mudanças estruturais do MTPAC para o atual MI.
No que concerne à remuneração da TPI propriamente dita, deve-se reconhecer, no caso concreto, fragilidades na quantificação do valor do ressarcimento, uma vez que não se vislumbram adequadamente os parâmetros adotados. No entanto, importante ressaltar tratar-se de questão sensível, porquanto o ressarcimento foi autorizado pelo Poder Público outorgante e há muito foi pago pela concessionária. Além disso, os estudos foram ajustados e aproveitados, sendo devida alguma remuneração.
Nesses moldes, parece-nos recomendável, em homenagem ao Princípio da Segurança Jurídica - princípio esse que serve de pilar do próprio Estado Democrático de Direito -, e dada a complexidade da questão - a envolver direito da empresa que realizou os estudos, da atual concessionária da rodovia e do Poder Público concedente, além de versar sobre cálculos que nada têm de trivial -, evitar possíveis desdobramentos administrativos com relação ao contrato de concessão, que poderiam inclusive vir a ensejar demandas judiciais, não havendo motivo de interesse público mais latente que justifique tal questionamento.
A propósito, pensamos que a tônica da análise deve ser no sentido do aprimoramento da utilização do PMI como instrumento de precificação e modelagem das concessões, no presente caso, reconhecendo o contexto em que foi realizado o PMI 11/2015 logo após a publicação do Decreto 8.428/2015, no qual se afigura razoável flexibilizar o julgamento acerca da precariedade de parâmetros para elaboração e avaliação dos estudos e quantificação do valor devido a título de ressarcimento.
Manifestamo-nos também pela desnecessidade de expedição de determinação ao Ministério da Infraestrutura quanto às fragilidades na quantificação do ressarcimento, porquanto tal providência já ocorreu nos mencionados Acórdão 3164/2020-TCU-Plenário, Acórdão 2732/2015-TCU-Plenário, Acórdão 1155/2014-TCU-Plenário, entre outros.
Por fim, no tocante aos elementos de defesa extemporaneamente apresentados (peças 130 a 134) , cumpre esclarecer que a etapa de instrução foi encerrada em 11/5/2022 (peça 128) com o parecer conclusivo da unidade técnica, nos termos do art. 160, caput e § 2º, do RI/TCU.
Nessas condições, o contraditório e a ampla defesa foram assegurados e a instrução se encontra devidamente fundamentada, de modo que não se revela obrigatória uma nova análise da unidade técnica sobre a juntada de peças, não havendo razões ou documentos que não pudessem ter sido deduzidos anteriormente ou que já não tenham sido apresentados.
IV
Por todo o exposto, pedindo vênias por divergir da proposta da zelosa SeinfraRodoviaAviação (peça 126) , manifestamo-nos por que a representação seja conhecida e, no mérito, considerada improcedente, fazendo-se as comunicações de praxe."
É o Relatório.

Juliane Yamamoto da Silva (376.365/OAB-SP), Márcia Fernandes Bezerra (35.769/OAB-PR) e outros, representando TPI - Triunfo Participações e Investimentos S.A.

Procurador Marinus Eduardo De Vries Marsico.

REPRESENTAÇÃO. PROCEDIMENTO DE MANIFESTAÇÃO DE INTERESSE. OPERAÇÃO "CANCELA LIVRE". INDÍCIOS DE FRAUDE NO PROCEDIMENTO. CONHECIMENTO. AUDIÊNCIA. ACOLHIMENTO PARCIAL DAS RAZÕES DE JUSTIFICATIVA. MANIPULAÇÃO DE DADOS E DOS ESTUDOS. PROCEDÊNCIA PARCIAL DA REPRESENTAÇÃO. CIÊNCIA.

REPRESENTAÇÃO (REPR)

Secretaria de Fiscalização de Infraestrutura Rodoviária e de Aviação Civil (SeinfraRodoviaAviação).

Cuidam os autos de representação da Secretaria de Fiscalização de Infraestrutura Rodoviária e de Aviação Civil (SeinfraRodoviaAviação) acerca de possíveis irregularidade ocorridas no Procedimento de Manifestação de Interesse (PMI) 11/2015. 
O Instrumento visava à apresentação de estudos de viabilidade técnica a fim de subsidiar a concessão pública das rodovias BR-101/290/386/448/RS, denominadas de Rodovias de Integração do Sul (RIS) , a cargo do Ministério dos Transportes, Portos e Aviação Civil (MTPA) .
Em instrução à peça 33, a unidade instrutora relatou que a empresa autorizada pelo Ministério a elaborar aqueles estudos, Triunfo Participações e Investimentos (TPI) , teria praticado atos com o fito de obter vantagem competitiva sobre os demais concorrentes, quando do futuro procedimento licitatório da concessão dos trechos. 
Havia indícios de que a empresa teria manipulado indevidamente os estudos objeto do PMI 11/2015, apresentados ao MTPA, a exemplo da formulação de soluções de engenharia superiores às efetivamente necessárias, fixação de critérios e parâmetros concernentes aos estudos de tráfego desfavoráveis e manipulação de dados de cadastro de pavimento, bem como na superestimava da necessidade de manutenção. Tudo isso levaria à majoração dos custos e investimentos a serem dispendidos nas rodovias ao longo do período de concessão.
As evidências que apontaram as irregularidades tratadas nos autos foram compartilhadas mediante autorização judicial (peças 31 e 32) pela Polícia Federal, obtidas pelo órgão no âmbito da operação "Cancela Livre".
Assim, em despacho à peça 35, acolhi a proposta da secretaria no sentido de realizar audiência da TPI, considerando que os atos praticados pela empresa poderiam configurar fraude à licitação, propensos a ensejar a penalidade de declaração de inidoneidade da empresa prevista no art. 46 da Lei 8.443/1992.
Os indícios de fraude na apresentação dos estudos de viabilidade também levantaram questionamento sobre a nulidade do ato administrativo que reconheceu o direito ao ressarcimento à TPI pela elaboração dos estudos objeto do PMI 11/2015. 
Contudo, na ocasião, avaliei que seria necessário aprofundar a análise à luz da teoria das nulidades vis-à-vis e ao princípio do enriquecimento ilícito da administração, considerando que os estudos foram de alguma forma aproveitados no leilão subsequente ao PMI. Também não se mostravam suficientemente claras as consequências práticas do eventual reconhecimento da nulidade do ressarcimento, de acordo com os arts. 20 e 21 da Lei de Introdução às normas do Direito Brasileiro. Assim, naquele primeiro momento, discordei da proposta de promover oitivas do MTPA e da TPI acerca da possibilidade de o TCU determinar a anulação daquele ato. 
Em suma, depois de analisar as razões de justificativas apresentadas pela TPI, a unidade instrutora propõe: (i) conhecer da presente representação; (ii) acatar parcialmente as razões de justificativa apresentadas pela Triunfo, Participações e Investimentos S.A.; (iii) declarar a inidoneidade da empresa para participar de licitações na Administração Pública Federal por até cinco anos; (iv) determinar a SeinfraRodoviaAviação a constituição de apartado visando promover a oitiva da empresa Triunfo Participações e Investimentos, e do Ministério de Infraestrutura, para que se manifestem a respeito dos indícios de irregularidades concernentes no reconhecimento de indenização à TPI pelos estudos apresentados no âmbito do PMI 11/2015.
O Ministério Público de Contas junto ao TCU divergiu da unidade especializada manifestando-se por conhecer da representação e considerá-la improcedente.
***
Inicialmente, ratifico o conhecimento desta representação, uma vez que atende aos requisitos de admissibilidade constantes no art. 235 do Regimento Interno do TCU.
Quanto ao mérito, concordo parcialmente com a análise empreendida pela secretaria especializada, transcrita no relatório precedente, especialmente no que se refere à conduta dolosa da TPI de manipular dados dos estudos apresentados na expectativa de se beneficiar na futura licitação do segmento rodoviário.
A unidade instrutora dividiu e analisou a audiência e as razões de justificativa da TPI apresentadas por temas, as quais sintetizo no quadro abaixo:
	Aspecto
	Conclusão
	Proposta

	Histórico e Aspectos relevantes do PMI
	As razões de justificativa apresentadas não contribuíram para afastar o que foi apontado na instrução preliminar
	-

	Manipulação dos Estudos e Incompatibilidade com o procedimento do PMI
	As razões de justificativa não apresentaram elementos suficientes para desconstituir a irregularidade
	Rejeitar as razões de justificativa

	"Gorduras" relacionadas à gestão ambiental e apresentação do grupo Triunfo
	As razões de justificativas quanto à gestão ambiental são suficientes para afastar a irregularidade inicialmente atribuída
	Acolher as razões de justificativa

	Itens que seriam majorados no valor de R$ 771 milhões, destacando-se "Tráfego minorado por meio de majoração de fugas - 10%" e Fraude nos estudos de tráfego a partir da majoração das fugas
	As razões de justificativa não apresentaram elementos suficientes para desconstituir a irregularidade, em especial a "entrega de documento contendo fugas majoradas"
	Rejeitar as razões de justificativa

	Otimização de futura negociação para operação da 4ª faixa reversível, sem necessidade de construção de 5ª faixa
	As razões de justificativa apresentadas caracterizam não haver evidências suficientes para demonstrar uma de ação (conduta) por parte da empresa que tenha gerado dano ao erário assim como não se comprovou fraude à licitação pela entrega de documentos modificados relativos especificamente à não execução da 5ª faixa
	Acolher as razões de justificativa

	Piorar os dados do cadastro de pavimento e Diferenças significativas do escopo de manutenção
	As razões de justificativa não apresentaram elementos suficientes para desconstituir a irregularidade
	Rejeitar as razões de justificativa

	Vantagem na futura licitação e Apontamento sobre a Aproximação entre TPI e Administração Pública
	As razões de justificativa não apresentaram elementos suficientes para desconstituir a irregularidade
	Rejeitar as razões de justificativa

	Da Inadequada subsunção das Leis 12.846/2013 e 8.443/1992 ao PMI e da Indenização pela Elaboração dos Estudos e a Ilegalidade da Anulação do Ato Administrativo
	As razões de justificativa não apresentaram elementos suficientes para desconstituir a irregularidade
	Rejeitar as razões de justificativa

Como se depreende desse quadro, a TPI foi chamada a se manifestar em razão da entrega de estudos contendo dados alterados pela própria empresa (condição de pavimento e volume do tráfego modificados) , bem como a apresentação de dimensionamento das intervenções de restauração e manutenção com itens sobrepostos (orçados em duplicidade) .
Esses atos revelam a intenção de a TPI se beneficiar futuramente da licitação, pois ao manipular diversos critérios de entrada para valoração do negócio, como as condições atuais do pavimento e o volume de tráfego, ou a inclusão de itens cuja previsão estava superavaliada, a empresa tinha conhecimento de que, na execução do contrato, poderia efetuar intervenções menos robustas, ou mesmo poderia apresentar proposta mais fidedigna às reais condições da rodovia e dos serviços que seriam necessários após a celebração do contrato.
Foi, de fato, verificado que os estudos de viabilidade se basearam em dados alterados, quais sejam o de volume de tráfego e de dados cadastrais do pavimento, conforme peça 33, parágrafos 35-36 e 52-58. Observou-se também que estes dados não foram alterados por erro, mas sim com a intenção de obter vantagem em futura licitação. Veja que a intenção foi evidenciada, aí sim, pelas correspondências eletrônicas dos funcionários da empresa. 
Não merece prosperar o argumento de que foram feitas apenas revisões naturais do processo. Vários trechos dos documentos encaminhados pela Polícia Federal, de autoria da empresa, apontam registros e comentários bastante claros sobre a manipulação os estudos
Não vislumbro outra interpretação desses registros senão a manipulação intencional dos estudos pela TPI. Ainda que se considere que o estudo de viabilidade é um elemento preliminar de projeto, com nível de detalhamento muito inferior ao projeto básico e, por isso, sujeito a diversas alterações e revisões, os registros apontados não se enquadram nesse contexto. 
Além disso, foi verificado que a Triunfo estava trabalhando em duas planilhas de tráfego, nomeadas como 'T11-PP-ENG' e 'T11-PP-TPI'. A primeira, com o tráfego real, e a segunda, com o tráfego minorado por meio da majoração de fugas. Este último, representando os volumes de tráfego que seriam entregues pela TPI ao Ministério dos Transportes. Diversas versões dessas planilhas foram identificadas, como no arquivo intitulado 'CONCEPONA - PMI - Projeções de Tráfego nas PPs_20160525' (peça 15 - item não digitalizável) .
Também foi apurada ação dolosa nas informações do cadastro do pavimento da BR-386/RS, no âmbito do PMI, de forma a piorar os dados de FWD. Assim, verificou-se que os dados informados pela TPI ao então Ministério dos Transportes, Portos e Aviação Civil estão diferentes das medições reais de campo.
Essa ilegalidade se torna mais evidente quando se constata que todos os valores de FWD informados pelo Grupo TPI ao Ministério, em relação à BR-386, são exatamente 30% maiores que os originais, calculados com 13 casas decimais, evidenciando uma alteração grosseira nos dados informados.
***
Não obstante concordar com o exame da unidade quanto à manipulação dos estudos, no que toca à possibilidade de aplicar sanção à TPI, perfilho das conclusões externadas pelo representante do MPTCU, razão pela qual incorporo os seus fundamentos às minhas razões de decidir naquilo que não contrariar este voto. Passo a expor os motivos.
Inicialmente, não há dúvidas quanto à competência do TCU para fiscalizar o Procedimento de Manifestação de Interesse (PMI) , pois se trata de ato administrativo que envolve recursos públicos federais por parte de órgão jurisdicionado ao Tribunal. Além disso, "compete ao TCU analisar indícios de sobrepreço no pagamento de valores a título de ressarcimento pela realização de estudos preliminares em Procedimento de Manifestação de Interesse - PMI (Decreto 8.428/2015) " (Acórdão 3164/2020-TCU-Plenário) .
Em seu parecer, o Ministério Público de Contas assevera que, apesar de objetivos assemelhados "os atributos da publicidade do chamamento público de estudos e da inerente participação de terceiros externos à Administração no âmbito do PMI se mostram incompatíveis com a fase interna de uma licitação, a qual deve processar-se exclusivamente no âmbito do Poder Público".
Além disso, o Ministério Público de Contas traz excerto do Decreto 8.428/2015, que regulamenta o procedimento de manifestação de interesse. Para o MPTCU, o decreto caracteriza o PMI como "procedimento próprio, autônomo, desvinculado da licitação que sobrevirá, sendo realizado, como visto acima, mediante processo de chamamento público", razão pela qual não se confunde com o certame da concessão, tendo em vista possuírem "objeto, obrigações, vigência e regulamentação próprios".
Nesse sentido, apesar das semelhanças do PMI com a fase interna da licitação, o MPTCU defende não ser adequado utilizar-se de analogia para aplicar o art. 46 da Lei 8.443/1992, promovendo interpretação extensiva para fins de aplicação de sanção.
Em seu parecer o MPTCU analisa se o chamamento público que conduz ao PMI poderia ser considerado procedimento licitatório, possibilitando a aplicação direta do art. 46 da Lei 8.443/1992.
Igualmente, a conclusão do parquet especializado é a de que, apesar de algumas semelhanças, existem algumas peculiaridades que impedem a equiparação do PMI a um procedimento licitatório.
Inclusive, nesse sentido, escorando-se nos motivos listados pelo Ministério dos Transportes para realização dos estudos de viabilidade de concessão por meio do PMI que evidenciariam características da autorização que seria conferida para realização dos estudos:
"Não terá caráter de exclusividade;
Não gerará direito de preferência para a outorga da concessão;
Não obrigará o Poder Público a realizar a licitação;
Não criará, por si só, qualquer direito ao ressarcimento dos valores envolvidos na sua elaboração;
Será pessoal e intransferível; e
Não garantirá que os estudos realizados serão selecionados ou utilizados."
Nos dizeres do MPTCU:
"Não poderíamos endossar, portanto, a equiparação do PMI a um processo licitatório típico para fins de aplicação de sanções. Por certo que os princípios e preceitos gerais da Lei 8.666/93 devem incidir no instituto, porém, para fins da aplicação de sanções, a interpretação das normas deve sempre seguir outro caminho, cabendo ponderar as muitas diferenças entre o PMI e as licitações e contratos em geral." (destaques acrescidos) 
Portanto o MPTCU conclui que o PMI não se configura procedimento licitatório, nem mesmo lato sensu, e que as diferenças existentes em relação a um procedimento licitatório propriamente dito, fazem com que os resultados de eventual ação fraudulenta sejam significativamente diversos dos que seriam obtidos em uma licitação. 
Com efeito, entendo assistir razão ao percuciente exame elaborado pelo parquet especializado. O PMI é conduzido por meio de procedimento completamente autônomo da licitação que o sucederá. Trata-se de autorização precária, que não gera exclusividade, direito de preferência, obrigação de realização de licitação ou mesmo direito ao ressarcimento dos valores despendidos. Vejam que a Lei 14.133/2021 veio a caracterizar o PMI como procedimento auxiliar das licitações e manteve o caráter precário desse instrumento.
Além disso, a Administração tem a possibilidade de previamente ao ressarcimento analisar os dados e estudos realizados, o que foi feito no caso concreto, e fazer o juízo próprio de conveniência, oportunidade e adequação de sua utilização em um futuro certame.
Nesse sentido, em que pese estar de acordo de que houve manipulação dos dados e estudos, o fato é que a Administração adotou as cautelas necessárias, de modo que não houve "contaminação" e repercussões na concessão que foi levada a efeito.
Finalmente, verifico que a Lei 14.133/2021 tipificou o crime de "omitir, modificar ou entregar à Administração Pública levantamento cadastral ou condição de contorno em relevante dissonância com a realidade, em frustração ao caráter competitivo da licitação ou em detrimento da seleção da proposta mais vantajosa para a Administração Pública" em procedimento de manifestação de interesse (art. 337-O do Decreto-Lei 2.848/1940) de forma distinta às tipificações alusivas à fraude à licitação (arts. 337-F, 337-I e 337-L do Decreto-Lei 2.848/1940) , o que corrobora essa distinção entre o PMI, como procedimento auxiliar, e a licitação propriamente dita.
Assim, acolhendo a posição do MPTCU, entendo que não é aplicável ao caso a aplicação de penalidade de declaração de inidoneidade para participar, por até cinco anos, de licitação na Administração Pública Federal, prevista no art. 46 da Lei 8.443/1992.
***
Quanto à proposta de criação de apartado para promover a oitiva da empresa Triunfo Participações e Investimentos e do Ministério de Infraestrutura para que se manifestem a respeito dos indícios de irregularidades concernentes no reconhecimento de indenização à TPI pelos estudos apresentados no âmbito do PMI, mantenho, em essência, o entendimento que expus em meu despacho à peça 35.
Conforme já abordei ao longo deste voto, os elementos indicam que houve, de fato, manipulação dos estudos e dados apresentados no âmbito do Procedimento de Manifestação de Interesse (PMI) 11/2015 o que poderia, em tese, conduzir à abertura de procedimento para impugnar o ato que aprovou o ressarcimento dos estudos.
Ocorre que há uma diversidade de aspectos que precisam ser levados em consideração antes de partir por este caminho.
O primeiro é a questão que já tangenciei no despacho em que autorizei a realização de audiência da TPI. Os estudos foram de fato utilizados no procedimento do qual resultou o contrato de concessão, ainda que parcialmente e mediante ajustes efetuados pelo Poder Concedente.
Tal situação, no meu entender, implicaria a necessidade de quantificar os valores realmente devidos pela parte que foi utilizada. Já tivemos processos neste Tribunal que discutiram imputar débito em relação à parcela de lucro obtido com contratados obtidos mediante fraude e a conclusão foi de que o TCU não teria competência para buscar o ressarcimento desses valores.
Neste caso, há ainda duas questões mais complexas. A primeira é a de que a nulidade do termo que reconheceu o ressarcimento teria implicações no contrato de concessão. Ou seja, atingiria a Concessionária de Serviço Público que, sem deter qualquer ingerência no procedimento do PMI, estaria sujeita ao reequilíbrio econômico-financeiro de seu contrato, que seria efetuado em virtude de circunstâncias alheias às ações que lhe são próprias no contrato celebrado com o Poder Concedente.
Em última instância, a concessionária teria que promover ação de regresso contra a TPI para buscar a sua reparação.
Outro ponto é que o deságio obtido no leilão também traria discussões sobre a sua repercussão no reequilíbrio pugnado.
Por fim, a própria unidade tece considerações para concluir que a anulação do ressarcimento não traria eventual vantagem financeira diretamente para a União, mas sim aos usuários da rodovia. Para a unidade, este Tribunal poderia atuar no caso por força de dispositivos regulamentares que o possibilitam, por exemplo, examinar aspectos da concessão como o da modicidade tarifária. Embora haja sim espaço para uma atuação nesse sentido, tenho que a competência primária seria da Agência Reguladora, que age nessa relação entre concessionária e usuários.
Relembro ainda que o Poder Concedente não ficou inerte quanto a esse aspecto, pois adotou medida para reter o recurso relativo ao ressarcimento dos estudos em conta específica, até a conclusão desta representação. Porém essa medida foi revertida pela TPI na justiça. Além disso, o que desvelou a manipulação proposital dos estudos foram os elementos obtidos por meio de operação policial, os quais dificilmente poderiam ser descobertos por atuação originária da Agência Reguladora ou do Poder Concedente.
Diante de todas essas questões, não me parece o melhor caminho autuar o processo apartado pugnado pela unidade.
No caso, entendo mais apropriado dar ciência ao MINFRA e à ANTT acerca da decisão ora adotada, em que se confirmou a manipulação de estudos e dados no âmbito do Procedimento de Manifestação de Interesse (PMI) 11/2015, o que pode naturalmente ter repercussões no ato que autorizou o ressarcimento. De posse dessa informação, o Poder Concedente, ponderando todas essas questões e, até mesmo, as repercussões no eventual reequilíbrio financeiro-econômico do contrato e os custos regulatórios dessa medida, poderá decidir sobre o assunto.
Deve-se dar ciência da decisão também ao Departamento de Polícia Federal, à Advocacia- Geral da União e ao Ministério Público Federal, que poderão avaliar outros encaminhamentos no âmbito de suas respectivas competências, a exemplo da caracterização da situação encontrada no art. 337-O do Decreto-Lei 2.848/1940.
	Ante o exposto, voto por que o Tribunal adote o acórdão que ora submeto à deliberação deste Colegiado. 
TCU, Sala das Sessões, em 30 de novembro de 2022.
Ministro BRUNO DANTAS 
Relator